ACORDAO-COMPLETO-2523258

ACÓRDÃO 1677/2022 ATA 8/2022 - PRIMEIRA CÂMARA

VISTOS, relatados e discutidos estes autos de tomada de contas especial instaurada por força do item 9.5.9 do Acórdão 1470/2017-TCU-Plenário, em razão de pagamentos realizados pelo Município de Prata do Piauí/PI com a utilização de recursos decorrentes de precatórios do Fundef, sem a devida comprovação da contraprestação de serviços.
ACORDAM os Ministros do Tribunal de Contas da União, reunidos em sessão da Primeira Câmara, ante as razões expostas pelo relator, em:
9.1. acatar as alegações de defesa apresentadas pelo Sr. Ricardo Matos da Cruz (CPF XXX.891.745-XX) e pela Sra. Emanuela Machado Araújo (CPF XXX.569.573-XX) , e excluí-los da relação processual;
9.2. acatar parcialmente as alegações de defesa apresentadas pelo Sr. Antônio Gomes de Sousa (CPF XXX.362.931-XX) , pelos Srs. Webston de Carvalho Lima (CPF XXX.191.573-XX) , Webston de Carvalho Lima Filho (CPF XXX.235.433-XX) , Antônio Marcolino Ferreira Neto (CPF XXX.220.873-XX) e pela empresa Contabilidade Pública de Municípios Ltda. (CNPJ 17.400.231/0001-95) , reduzindo o valor do débito fixado para R$ 21.120,00;
9.3. julgar irregulares, com fundamento nos arts. 1º, inciso I; 16, inciso III, alíneas "b" e "c"; e § 2º, da Lei 8.443/1992; c/c os arts. 19 e 23, inciso III, da mesma Lei; e com os arts. 1º, inciso I, 209, incisos II e III, e § 5º, 210 e 214, inciso III, do Regimento Interno do Tribunal, as contas do Sr. Antônio Gomes de Sousa (CPF XXX.362.931-XX) - ex-Prefeito Municipal de Prata do Piauí/PI -, da empresa Contabilidade Pública de Municípios Ltda. (CNPJ 17.400.231/0001-95) e dos seus respectivos sócios, Srs. Webston de Carvalho Lima (CPF XXX.191.573-XX) , Webston de Carvalho Lima Filho (CPF XXX.235.433-XX) e Antônio Marcolino Ferreira Neto (CPF XXX.220.873-XX) , condenando-os, em solidariedade, ao pagamento da quantia a seguir especificada, com a fixação do prazo de 15 (quinze) dias, a contar das notificações, para comprovarem, perante o Tribunal (art. 214, inciso III, alínea "a", do Regimento Interno do TCU) , o recolhimento da dívida à conta bancária específica, criada exclusivamente com propósito de gerir os recursos do precatório do Fundef no Município de Prata do Piauí/PI, conforme determinado no item 9.2 do Acórdão 2758/2020-TCU-Plenário, de relatoria do Min. Walton Alencar Rodrigues, atualizada monetariamente e acrescida dos juros de mora, calculados a partir das datas abaixo discriminadas, até a data do recolhimento, na forma prevista na legislação em vigor:
	VALOR ORIGINAL (R$) 
	DATA DA OCORRÊNCIA

	21.120,00
	16/12/2016

Valor atualizado até 22/11/2021: R$ 27.090,94 (peça 76) 
9.4. aplicar aos Srs. Antônio Gomes de Sousa (CPF XXX.362.931-XX) , Webston de Carvalho Lima (CPF XXX.191.573-XX) , Webston de Carvalho Lima Filho (CPF XXX.235.433-XX) , Antônio Marcolino Ferreira Neto (CPF XXX.220.873-XX) e à empresa Contabilidade Pública de Municípios Ltda. (CNPJ 17.400.231/0001-95) , individualmente, a multa prevista no art. 57 da Lei 8.443/1992 c/c o art. 267 do Regimento Interno, no valor de R$ 27.000,00 (vinte e sete mil reais) , com a fixação do prazo de 15 (quinze) dias, a contar das notificações, para comprovarem, perante o Tribunal (art. 214, inciso III, alínea "a", do Regimento Interno do TCU) , o recolhimento da dívida aos cofres do Tesouro Nacional, atualizada monetariamente desde a data deste acórdão até a do efetivo recolhimento, se for paga após o vencimento, na forma da legislação em vigor;
9.5. autorizar, desde logo, nos termos do art. 28, inciso II, da Lei 8.443/1992, a cobrança judicial da dívida, caso não atendidas as notificações; e
9.6. encaminhar cópia desta deliberação, para as providências que entender cabíveis, ao Procurador-Chefe da Procuradoria da República no Estado do Piauí, nos termos do § 3º do art. 16 da Lei 8.443/1992, c/c o § 7º do art. 209 do Regimento Interno do TCU; e ao Tribunal de Contas do Estado do Piauí (TCE/PI) .

TOMADA DE CONTAS ESPECIAL. Apartado do TC-012.893/2017-0 para cumprimento do item 9.5.9 do Acórdão nº 1470/2017 - TCU - Plenário.  Potenciais irregularidades ocorridas no município de Prata do Piauí-PI, relacionadas a licitações, contratações e movimentações bancárias executadas com recursos oriundos de precatórios do Fundef/Fundeb.

Primeira Câmara

Prefeitura Municipal de Prata do Piauí - PI.

3. Interessados/Responsáveis:
3.1. Responsáveis: Antonio Gomes de Sousa (XXX.362.931-XX); Antonio Marcolino Ferreira Neto (XXX.220.873-XX); Contabilidade Pública de Municipios Ltda. (17.400.231/0001-95); Emanuela Machado Araujo (XXX.569.573-XX); Ricardo Matos da Cruz (XXX.891.745-XX); Webston de Carvalho Lima (XXX.191.573-XX); Webston de Carvalho Lima Filho (XXX.235.433-XX).

13.1. Ministros presentes: Walton Alencar Rodrigues (Presidente), Benjamin Zymler (Relator), Vital do Rêgo e Jorge Oliveira.
13.2. Ministros-Substitutos presentes: Augusto Sherman Cavalcanti e Weder de Oliveira.

BENJAMIN ZYMLER

Trata-se de tomada de contas especial instaurada em cumprimento à determinação constante do item 9.5.9 do Acórdão 1470/2017-TCU-Plenário, prolatado em processo concernente à representação da então Secex-PI, em colaboração com a CGU, dando conta da execução irregular de despesas oriundas de precatórios do Fundef, no Município de Prata do Piauí/PI, relacionadas a diversas licitações, contratações e movimentações bancárias.
2.	Transcrevo, com os ajustes de forma necessários, a instrução elaborada no âmbito da SecexEducação, corroborada pelo corpo diretivo da unidade (peças 77 a 79) :
"INTRODUÇÃO
Trata-se de Tomada de Contas Especial, instaurada em face de determinação constante do item 9.5.9 do Acórdão 1470/2017-TCU-Plenário (peça 1, p. 5) , in verbis: 
9.5. determinar a constituição de apartados dos presentes autos, autuando-os, individualmente, como tomada de contas especiais, ex-vi do art. 47 da Lei 8.443/92, e realizar, com fundamento nos arts. 10, § 1º, 12, incisos I e II, e 16, §2º, da Lei 8.443/1992 c/c o art. 202, incisos I e II, e 209, §§ 5º e 6º, do Regimento Interno/TCU, a citação solidária dos responsáveis a seguir relacionados, para que, no prazo de 30 (trinta) dias, apresentem alegações de defesa e/ou recolham aos cofres do Fundeb do Município de Prata do Piauí/PI as quantias especificadas, atualizadas monetariamente a partir das datas indicadas até a data do efetivo recolhimento, abatendo-se, na oportunidade, a quantia eventualmente já ressarcida na forma da legislação em vigor:
 (...) 
9.5.9. Responsáveis solidários: Antônio Gomes de Sousa (CPF XXX.362.931-XX) , Contabilidade Pública de Municípios Ltda. (CNPJ 17.400.231/0001-95) , Webston de Carvalho Lima (CPF XXX.191.573-XX) , Webston de Carvalho Lima Filho (CPF XXX.235.433-XX) , Antônio Marcolino Ferreira Neto (CPF XXX.220.873-XX) , Ricardo Matos da Cruz (CPF XXX.891.745-XX) e Emanuela Machado Araújo (CPF XXX.569.573-XX) : realização de 3 transferências bancárias (da conta corrente n. 0699278-1, agência n. 5797, Banco Bradesco, de titularidade da Prefeitura Municipal de Prata do Piauí/PI) à empresa Contabilidade Pública de Municípios Ltda. no período de 14 a 20 de dezembro de 2016, totalizando o montante de R$ 63.600,00, sem qualquer comprovação da contraprestação de serviços por parte da empresa, conforme apurado pela CGU-PI, nos termos consignados na nota técnica n. 551/2017/NAE/PI/REGIONAL/PI, de 17/5/2017 (peça 3) , bem como não fora localizada pela equipe de auditoria da CGU-PI qualquer documentação que pudesse evidenciar a regular aplicação dos recursos (projeto básico, processo licitatório, contrato, documentos fiscais de despesa, etc) , o que foi corroborado pelo gestor sucessor, Sr. Willhelm Barbosa Lima, que certificou, ao tomar posse no dia 1/1/2017, que não localizara qualquer documentação que pudesse comprovar a execução das despesas relacionadas às transferência bancárias decorrentes do precatório do Fundef. Ademais, conforme fiscalização realizada pela CGU-PI, restaram devidamente constatadas as seguintes irregularidades: a) ausência de autorização legislativa para realização das despesas; b) fraude à licitação; c) ausência de manutenção dos recursos do Fundef em conta específica; e d) demais ocorrências retratadas nos itens 1-47 da instrução da constante à peça 14; 
HISTÓRICO 
Conforme se depreende do Voto condutor do supracitado acórdão (peça 1) , o presente processo de TCE derivou de representação da Secex/PI, baseada em informações compartilhadas pela Controladoria Geral da União, versando sobre irregularidades ocorridas no município de Prata do Piauí-PI, relacionadas a licitações, contratações e movimentações bancárias, efetuadas pelo ex-gestor da referida municipalidade, Sr. Antônio Gomes de Sousa (CPF XXX.362.931-XX) . 
Na Nota Técnica 551/2017/NAE/PI/REGIONAL/PI, de 17/5/2017, a Controladoria-Geral da União no Piauí relata que o município de Prata do Piauí-PI, em face de decisão judicial do Juiz da 5ª Vara da Justiça Federal do Piauí (2005.40.00.0067384) , recebeu, em 13/12/2016, o montante de R$ 2.849.823,75, creditado na conta corrente 16-0, agência 3389, da Caixa Econômica Federal (intitulada "PM PRATA IPVA") .
Imprescindível destacar que tal crédito se deu a apenas dezoito dias do término do mandato do então gestor municipal de Prata do Piauí-PI, Sr. Antônio Gomes de Sousa (CPF XXX.362.931-XX) , eleito em 2012 e derrotado nas eleições municipais de 2016. Ademais, as contas da referida municipalidade se encontravam bloqueadas em decorrência de decisão cautelar do Tribunal de Contas do Estado do Piauí (TCE-PI) , deferida em virtude da sonegação de informações à equipe de transição municipal por parte da equipe do mencionado então Prefeito, do atraso no pagamento dos salários dos servidores municipais e do atraso no pagamento à empresa de Águas e Esgotos do Piauí S/A (Agespisa) .
Ocorre que, em 9/12/2016, a referida cautelar perdeu seus efeitos por força de decisão (também em sede cautelar) do Tribunal de Justiça do Estado do Piauí, sob a relatoria do Desembargador Oton Mário José Lustosa Torres, que entendeu pela inconstitucionalidade do art. 86, inciso IV, da Lei Estadual 5.888/2009 (Lei Orgânica do TCE-PI) , o qual permitia à Corte de Contas Estadual "determinar às instituições financeiras depositárias o bloqueio da movimentação das contas bancárias dos órgãos, entidades, pessoas e fundos sujeitos à sua jurisdição".
Consoante análise procedida pela CGU-PI nos extratos bancários da conta corrente da municipalidade (c/c 16-0, agência 3389, da Caixa Econômica Federal) (peça 13, p. 13-14, do TC Processo 012.893/2017-0) , restou comprovado um crédito no valor de R$ 2.849.823,75 no dia 13/12/2016, sendo que já no dia seguinte (14/12/2016)  houve uma transferência para outra conta corrente da Prefeitura Municipal de Prata do Piauí-PI, dessa feita no Banco Bradesco (c/c 0699278-1, agência 5797) , no valor de R$ 2.730.000,00. Ressalte-se que esta última conta corrente encontrava-se com saldo zero anteriormente à mencionada transferência.
Na sequência da análise efetivada na movimentação bancária desses recursos na conta corrente do Banco Bradesco mantida pela Prefeitura Municipal de Prata do Piauí-PI, cujo extrato bancário (peça 13, p.2-7, do TC Processo 012.893/2017-0) foi obtido pelo atual gestor municipal de Prata do Piauí e disponibilizado à CGU-PI, constatou-se que, no curto espaço de tempo de cinco dias (14, 15, 16 19 e 20 de dezembro de 2016) , foram efetivadas inúmeras transferências bancárias para destinatários devidamente identificados e algumas transferências financeiras para outra conta do município mantida no Banco do Brasil (c/c 5225-6, ag. 788-9 - extrato bancário à peça 12, do TC Processo 012.893/2017-0) , caracterizando movimentação bancária atípica.
Dentre os beneficiários das transferências bancárias efetivadas foram destacados os seguintes, cujos valores totalizam R$ 2.234.123,22 (peça 13, p. 2-7, do TC Processo 012.893/2017-0) :
	Destinatário
	CNPJ
	Operações Bancárias Identificadas
	Montante Destinado (R$) 

	Construcar Construção Civil e Locação de Máquinas e Veículos Ltda. EPP
	19.742.308/0001-30
	29 transferências
	502.346,86

	QualityServ Construtora Serviços e Reformas Ltda. - ME 
	21.376.282/0001-04
	1 transferência
	50.025,00

	Vitor Alves Cardoso Neto EIRELI
	14.283.222/0001-73
	2 transferências
	313.873,98

	Geopa Empreendimentos Imobiliários Ltda.
	13.231.889/0001-60
	3 transferências
	332.253,29

	Salinas Empreendimentos e Construções Ltda. - ME
	73.694.788/0001-57
	1 transferência
	154.925,04

	Construtora Tende Ltda. - ME
	05.740.967/0001-23
	3 transferências
	310.645,26

	Venilson de Oliveira Rocha ME
	16.416.613/0001-44
	2 transferências
	297.535,16

	F & R Pneus Ltda.
	07.670.899/0001-07
	1 transferência
	28.400,00

	Contabilidade Pública de Municípios Ltda.
	17.400.231/0001-95
	3 transferências
	63.600,00

	DMJ Serviços de Diagnóstico e Comércio de Equipamentos para Escritório Ltda. - ME
	41.280.439/0001-00
	9 transferências
	40.302,43

	Marquinhos Construções Ltda. - ME
	11.757.747/0001-05
	1 transferência
	140.216,20

Ademais, evidenciou-se quatro transferências financeiras para outra conta bancária de titularidade do município, mantida em outra instituição financeira (Banco do Brasil - c/c 5225-6, ag. 788-9 - peça 12, do TC Processo 012.893/2017-0) , no montante de R$ 428.650,00, e uma transferência bancária no valor de R$ 102.215,98 para conta não identificada, totalizando R$ 530.865,98, conforme segue: 
	Data
	Titularidade da conta
	CNPJ
	Operação
	 Documento
	Valor (R$) 

	14/12/2016
	P.M. de Prata do Piauí 
	06.636.807/0001-00
	TED D HBANK
	4319930
	58.700,00

	15/12/2016
	P.M. de Prata do Piauí 
	06.636.807/0001-00
	TED D HBANK
	4873533
	200.000,00

	15/12/2016
	P.M. de Prata do Piauí 
	06.636.807/0001-00
	TED D HBANK
	5453807
	120.000,00

	20/12/2016
	P.M. de Prata do Piauí 
	06.636.807/0001-00
	TED D HBANK
	8793758
	49.950,00

	20/12/2016
	P.M. de Prata do Piauí 
	06.636.807/0001-00
	TED D HBANK
	8776751
	102.215,98

Ainda, registrou a CGU-PI que "outras duas transferências cujos destinatários não foram especificados, no montante de R$ 45.230,00, tendo sido identificados ainda devoluções de quatro transferências eletrônicas de documentos (TEDs) no montante de R$ 80.780,00, resultando numa movimentação a débito no valor total de R$ 2.810.747,60 e com devoluções no montante de R$ 80.780,00, de maneira que se tem uma movimentação líquida a débito de R$ 2.729.967,60 em face da transferência de R$ 2.730.000,00, o que implicaria um saldo remanescente de R$ 32,40 em relação a tudo o que foi transferido relativo à receita do Fundef".
Em consulta ao orçamento municipal referente ao exercício de 2016 (Lei Municipal 293/2015, que previu receitas e fixou despesas no montante de R$ 16.980.000,00) constatou-se que a multicitada receita do Fundef não havia sido prevista pela Prefeitura Municipal de Prata do Piauí-PI, o que traz como corolário a inexistência de autorização legislativa para a realização de despesas com tal receita.
Cabe registrar que foi verificada a publicação, em 29/12/2016, da Lei Municipal 301/2016, de 16/11/2016, que dispôs sobre "alteração na lei orçamentária", abrindo crédito especial no montante de R$ 2.920.000,00, no âmbito da Unidade Orçamentária 02.12.00 - Fundeb, sendo fixadas as dotações para a realização das despesas públicas com os referidos recursos. Todavia, considerando que a mencionada lei foi omissa em estabelecer o início de sua vigência, consoante o disposto no art. 1º da Lei de Introdução ao Código Civil, a lei em comento entraria em vigor 45 dias depois de oficialmente publicada, o que, no presente caso, ocorreria somente em fevereiro de 2017, não respaldando as despesas pagas com os recursos da ação judicial do Fundef ocorridas nos dias 14, 15, 16, 19 e 20 de dezembro de 2016 (dias antes da publicação da referida lei) . 
Na sequência do relatório da CGU-PI, registrou-se que foram constatadas nas publicações oficiais da Prefeitura Municipal de Prata do Piauí eventuais contratações relacionadas às empresas recebedoras dos recursos do Fundef e contemporâneas à ocorrência das movimentações financeiras identificadas. Assim, considerando-se a necessidade de realização de licitações prévias para se respaldar os pagamentos efetuados, apurou-se o seguinte:
	Empresa contratada
	Procedimento Licitatório
	Objeto licitado
	Data de homologação
	Valor contratado (R$) 

	Marquinhos Construções Ltda. - ME (CPNJ 11.757.747/0001-05 ) 
	Convite 001/2016
	Contratação de empresa especializada para execução dos serviços de recuperação de pavimentação de vias públicas do município.
	7/12/2016 (com publicação em 3/1/2017) 
	147.596,46

	Construtora Tende Ltda. - ME (CNPJ 05.740.967/0001-23) 
	Convite 002/2016
	Contratação de empresa especializada para execução dos serviços de reforma de diversas escolas municipais
	7/12/2016 (com publicação em 3/1/2017) 
	146.760,48

		Convite 004/2016
	Contratação de empresa especializada para execução dos serviços de recuperação de estrada vicinal em diversos trechos da Zona Rural do Município de Prata do Piauí.
	12/12/2016 (com publicação em 3/1/2017) 
	147.959,78

	QualityServ Construtora Serviços e Reformas Ltda. - ME (CNPJ 21.376.282/0001-04) 
	Convite 003/2016
	Contratação de empresa especializada para execução dos serviços de dedetização dos prédios públicos municipais pertencentes à administração pública municipal.
	7/12/2016 (com publicação em 3/1/2017) 
	50.025,00

	Construcar Construção Civil e Locação de Máquinas e Veículos Ltda. EPP (CNPJ 19.742.308/0001-30) 
	Convite 005/2016
	Contratação de empresa especializada para execução dos serviços de reforma do prédio da sede do Peti.
	12/12/2016 (com publicação em 3/1/2017) 
	148.426,13

		Convite 007/2016
	Contratação de empresa especializada para execução dos serviços de reforma do prédio da sede do Cras.
	12/12/2016 (com publicação em 3/1/2017) 
	148.392,76

	Vitor Alves Cardoso Neto EIRELI (CNPJ 14.283.222/0001-73) 
	Convite 006/2016
	Contratação de empresa especializada para execução dos serviços de reforma do Posto de Saúde do PSF
	12/12/2016 (com publicação em 3/1/2017) 
	148.000,00

	Venilson de Oliveira Rocha ME (CNPJ 16.416.613/0001-44) 
	Convite 008/2016
	Contratação de empresa especializada para execução dos serviços de reforma do prédio da Prefeitura
	12/12/2016 (com publicação em 3/1/2017) 
	149.695,16

		Convite 009/2016
	Contratação de empresa especializada para execução dos serviços de reforma em geral incluindo elétrica e hidráulica na Unidade Escolar Roberta Sousa Lima
	12/12/2016 (com publicação em 3/1/2017) 
	147.840,00

À vista de tais constatações, a CGU apresentou as seguintes considerações, verbis:
 (...) no período de 07 a 12 de dezembro de 2016 teriam sido homologados os nove convites anteriormente elencados (todos homologados pelo Prefeito Municipal de Prata do Piauí Antônio Gomes de Sousa, CPF nº XXX.362.931-XX) , chamando a atenção as seguintes atipicidades e inconsistências, além do próprio fato de terem sido vencidos por várias das empresas recebedoras das transferências suspeitas elencadas no Quadro 2:
a) a quantidade de convites compreendidos nesse período, sendo essa a modalidade mais simples de licitação e cuja publicidade é restrita;
b) o fato de os valores contratados terem sido muito próximos ao limite da modalidade previsto no art. 23 da Lei nº 8.666/1993, qual seja R$ 150.000,00 para obras e serviços de engenharia e R$ 80.000,00 para compras e outros serviços que não se enquadrem como obras e serviços de engenharia;
c) o fato de diversos objetos licitados não estarem relacionados à finalidade do Fundef (manutenção e desenvolvimento do ensino fundamental e de valorização do magistério) , tais como reformas com prédios públicos da área de assistência social (Programa de Erradicação do Trabalho Infantil - Peti e Centro de Referência de Assistência Social - Cras) , da saúde (Posto de Saúde do Programa Saúde da Família - PSF) e da Administração (sede da Prefeitura) , além de serviços de pavimentação de vias públicas e recuperação de estradas vicinais;
d) o fato de que, para participarem do certame e em seguida serem contratadas, as empresas elencadas no Quadro 3 deveriam ter sido previamente convidadas pela Prefeitura Municipal de Prata do Piauí, sendo que em 3 procedimentos (Convites nº 001/2016, 002/2016 e 004/2016) foram convidadas empresas com sede nos municípios de Independência - CE (Marquinhos Construções Ltda. - ME, CNPJ nº 11.757.747/0001-05) e Tamboril - CE (Construtora Tende Ltda. - ME, CNPJ nº 05.740.967/0001-23) , conforme informações extraídas do Cadastro Nacional de Pessoa Jurídica mantido pela Receita Federal do Brasil, municípios esses distantes cerca de 296 e 311 quilômetros de Prata do Piauí, respectivamente, enquanto Teresina (PI) , capital do Estado do Piauí e sede de diversas empresas prestadoras de serviços de engenharia, por exemplo, dista aproximadamente 163 km de Prata do Piauí;
e) o fato de esses nove convites não terem sido informados no Sistema Licitações Web do TCE/PI, o que ampliaria a publicidade do processo, implicando no descumprimento do § 4º do art. 34 da Resolução TCE/PI nº 39/2015; e
f) o fato de a publicação dos certames só ter sido efetuada em 03 de janeiro de 2017, quase um mês após as homologações datadas de 07 de dezembro de 2017 e mais de 20 dias após as homologações datadas de 12 de dezembro de 2016.
Por fim, destaca-se da supracitada nota técnica as informações a seguir:
 (...) 
4.1. Diante do exposto, conclui-se que o ex-Prefeito Municipal de Prata do Piauí Antônio Gomes de Sousa (CPF nº XXX.362.931-XX) , após ter sido derrotado nas eleições municipais de 2016, empenhou-se em obter o desbloqueio das contas municipais (que se encontravam bloqueadas por decisão cautelar do TCE/PI) , vislumbrando o recebimento dos recursos do Fundef que seriam pagos via precatório, para que, uma vez recebidos esses recursos no valor de R$ 2.849.823,75 há poucos dias do fim de seu mandato, pudesse distribui-los a determinadas empresas (algumas delas de 'fachada' ou ligadas ao contador da prefeitura, Webston de Carvalho Lima, CPF nº XXX.191.573-XX) mediante a simulação de certames licitatórios e a execução de serviços não correspondentes aos valores contratados e pagos (sendo alguns desses objetos contrários à finalidade do Fundef) , bem como pudesse realizar transferências para outras contas a fim de dificultar a identificação do real destinatário das movimentações.
4.2. Para que esses objetivos fossem alcançados antes do fim de seu mandato, o referido prefeito acabou descumprindo os ritos legais para obtenção da autorização legislativa necessária à utilização desses recursos e buscou simular a realização de certames por meio da modalidade mais simples de licitação (convite) , contratando objetos no limite do valor previsto em lei para a modalidade, a fim de que pudesse direcionar os convites às empresas de seu interesse, utilizando-se para isso de membros de sua família nomeados para a CPL responsável pelos certames (Ricardo Matos da Cruz, CPF nº XXX.891.745-XX, e Emanuela Machado Araújo, CPF nº XXX.569.573-XX) . A distribuição ilegal dos recursos foi concretizada mediante a execução de serviços aquém dos valores contratados e pagos, visando dar aparência de legalidade às contratações e aos pagamentos realizados, com indícios de que não foram executados pelas empresas contratadas.
4.3. Além disso, o citado prefeito procurou dificultar eventual fiscalização ou controle social em relação às contratações efetuadas, uma vez que sonegou informações e documentos à equipe de transição municipal do novo prefeito eleito, providenciou a publicação de atos tardiamente (a exemplo da tentativa de autorização legislativa publicada em 29 de dezembro de 2016 e dos termos de adjudicação e homologação dos certames publicados somente em 03 de janeiro de 2017, após o final de seu mandato) e não informou no Sistema Licitações Web do TCE/PI os dados dos convites realizados.
À vista de tais fatos, o TCU apresentou as seguintes considerações no Relatório que sustentou o Acórdão 1470/2017-TCU-Plenário, verbis:
 (...) 
24. No tocante à possível execução dos objetos relacionados aos processos licitatórios por parte das empresas beneficiárias das transferências bancárias, cabe destacar as seguintes informações consignadas pela CGU-PI, consoante inspeção realizada no município de Prata do Piauí no dia 10/2/2017, sobre a qual registra-se que, "em que pese a equipe de inspeção não dispor dos processos licitatórios relacionados [...], alguns objetos licitados foram devidamente especificados nos respectivos termos de adjudicação e homologação publicados no Diário Oficial dos Municípios, como foi o caso dos Convites nº 005/2016, 006/2016, 007/2016, 008/2016 e 009/2016", o que possibilitou que a equipe de fiscalização, integrada também por um engenheiro civil, realizasse uma inspeção física nesses objetos visando verificar se de fato os serviços contratados e pagos foram realizados, de forma que os resultados dessas inspeções e análises relacionadas às empresas contratadas, além de outras informações relevantes, encontram-se dispostas a seguir. 
24.1. Em relação aos Convites 005/2016 e 007/2016, tendo como vencedora a empresa Construcar Construção Civil e Locação de Máquinas e Veículos Ltda. EPP (CNPJ 19.742.308/0001-30) , cujos objetos eram, respectivamente, a reforma do prédio da sede do PETI e a reforma do prédio do CRAS: 
24.1.1. Verificou-se que os únicos serviços realizados em ambas as sedes foram pinturas efetuadas em dezembro de 2016, sendo que, de acordo com os entrevistados (Sra. Maria dos Remédios - auxiliar na coordenação das atividades do PETI e do CRAS de Prata do Piauí; Sra. Maria Carlas de Sousa Brito - assistente social do município a partir de 2017; e Sr. Abraão Pereira da Silva - secretário municipal de Prata do Piauí a partir de 2017) , esses serviços não foram realizados pela empresa Construcar.
24.1.2. Cabe destacar que a referida empresa foi constituída em 13/2/2014, tendo como sócio administrador o Sr. Antônio Marcolino Ferreira Neto (CPF XXX.220.873-XX) e como sócia cotista a Sra. Ionildes Castelo Branco de Queiroz Ferreira (CPF 528.638.243 -68) , respectivamente filho e esposa do contador da Prefeitura Municipal de Prata do Piauí, Sr. Webston de Carvalho Lima (CPF XXX.191.573-XX) . 
24.1.3. Registre-se, ainda, que o referido contador (Sr. Webston de Carvalho Lima) é sócio de seus filhos Antônio Marcolino Ferreira Neto e Webston de Carvalho Lima Filho na empresa Contabilidade Pública de Municípios Ltda. (CNPJ 17.400.231/0001-95) , beneficiária de transferência bancária no valor de R$ 63.000,00, conforme quadro demonstrativo constante do item 7-retro. (grifou-se) 
Dessa feita, houve a formação de autos apartados, dentre os quais constitui a presente Tomada de Contas Especial, com vistas à apuração do débito e identificação dos responsáveis, com fundamento no art. 202, incisos I e II, e 209, §§ 5º e 6º, do Regimento Interno/TCU.
Dito isto, foi possível definir, na forma dos arts. 10, § 1º, e 12, incisos I e II, da Lei 8.443/1992 c/c o art. 202, incisos I e II, do RI/TCU, a responsabilidade solidária de Antônio Gomes de Sousa (CPF XXX.362.931-XX) , Contabilidade Pública de Municípios Ltda. (CNPJ 17.400.231/0001-95) , Webston de Carvalho Lima (CPF XXX.191.573-XX) , Webston de Carvalho Lima Filho (CPF XXX.235.433-XX) , Antônio Marcolino Ferreira Neto (CPF XXX.220.873-XX) , Ricardo Matos da Cruz (CPF XXX.891.745-XX) e Emanuela Machado Araújo (CPF XXX.569.573-XX) , para fins de apurar adequadamente o débito a elas atribuído. Isso posto, foi proposta a citação dos responsáveis, conforme determinado no item 9.5.2 do Acórdão 1470/2017-TCU-Plenário (peça 6) .
Consequentemente, foram promovidas as citações dos responsáveis conforme sistematizado no Despacho de conclusão das comunicações processuais (peça 63) :
 do Sr. Antônio Gomes de Sousa (CPF XXX.362.931-XX) , mediante o Edital 0304/2019-TCU/Seproc (peças 51 e 54) , publicado no DOU de 31/10/2019, sem resposta do responsável nessa oportunidade;
 da Contabilidade Pública de Municípios Ltda. (CNPJ 05.740.967/0001-23) , mediante o Ofício 0284/2019-SecexTCE (peça 8) , datado de 5/4/2019, recebido em 13/4/2019 (peça 17) , com resposta à peça 28;
 do Sr. Webston de Carvalho Lima (CPF XXX.191.573-XX) , mediante o Ofício 0287/2019-SecexTCE (peça 13) , datado de 5/4/2019, recebido em 13/4/2019 (peça 16) , com resposta à peça 30;
 do Sr. Webston de Carvalho Lima Filho (CPF XXX.235.433-XX) , mediante o Ofício 0288/2019-SecexTCE (peça 14) , datado de 5/4/2019, recebido em 13/4/2019 (peça 15) , com resposta à peça 29;
 do Sr. Antônio Marcolino Ferreira Neto (CPF XXX.220.873-XX) , mediante o Ofício 0283/2019-SecexTCE (peça 11) , datado de 5/4/2019, recebido em 13/4/2019 (peça 18) , com resposta à peça 31
 do Sr. Ricardo Matos da Cruz (CPF XXX.891.745-XX) , mediante o Ofício 9399/2019-Secomp-2 (peça 56) , datado de 7/11/2019, recebido em 14/11/2019 (peça 59) , com resposta à peça 60, e
 da Sra. Emanuela Machado Araújo (CPF XXX.569.573-XX) , mediante o Ofício 9686/2019-Secomp-2 (peça 57) , datado de 7/11/2019, recebido em 12/11/2019 (peça 58) , com resposta à peça 60.
O Sr. Antônio Gomes de Sousa (CPF XXX.362.931-XX) , citado por via editalícia, não atendeu a citação e não se manifestou quanto às irregularidades verificadas. Dessa forma, a instrução pretérita concluiu que fosse considerado revel de acordo com o art. 12, § 3º, da Lei 8.443/1992 (peça 65) .
Contudo, o Relator, Min. Benjamin Zymler, em seu despacho constante na peça 69, determinou a renovação da citação do Sr. Antônio Gomes de Souza, considerando este ter sido citado com sucesso pela via postal em novo endereço identificado, nos autos do TC Processo 029.251/2017-6 e TC Processo 029.242/2017-7, processos decorrentes do mesmo acórdão que originou a presente TCE.
Em virtude disso, foi encaminhado o Ofício 43972/2021-TCU-Seproc (peça 70) , de 6/8/2021, ao Sr. Antônio Gomes de Souza, o qual tomou ciência do expediente em 19/8/2021, consoante peça 71. Em resposta, o Sr. Antônio apresentou suas alegações de defesa acostada à peça 72.
EXAME TÉCNICO
Os responsáveis foram ouvidos em decorrência da realização de 3 (três) transferências bancárias (da conta corrente 0699278- 1, agência 5797, Banco Bradesco, de titularidade da Prefeitura Municipal de Prata do Piauí/PI) à empresa Contabilidade Pública de Municípios Ltda., no período de 14 a 20 de dezembro de 2016, totalizando o montante de R$ 63.600,00, sem qualquer comprovação da contraprestação de serviços por parte da empresa, conforme apurado pela CGU-PI, nos termos consignados na Nota Técnica 551/2017/NAE/PI/REGIONAL/PI, de 17/5/2017 (peça 3, do TC Processo 012.893/2017-0) .
Diante da determinação para realizar nova citação do Sr. Antônio, nesta instrução será feita a análise da resposta apresentada pelo ex-Prefeito. Contudo, na instrução anterior (peça 65) , já foram analisadas as alegações de defesa apresentadas pelo Sr. Ricardo Matos da Cruz, pela Srª Emanuela Machado Araújo, pela empresa Contabilidade Pública de Municípios Ltda., pelo Sr. Webston de Carvalho Lima, pelo Sr. Webston de Carvalho Lima Filho e pelo Sr. Antônio Marcolino Ferreira Neto. Sendo assim, considerando que a presente instrução visa apreciar o mérito destes autos e, em virtude disso, deve ser completa, serão reproduzidas adiante suas respectivas sínteses e análises constantes na instrução anterior e, em seguida, serão examinadas as alegações de defesa apresentadas pelo Sr. Antônio Gomes de Sousa.
Análise dos argumentos apresentados, em conjunto, pelo Sr. Ricardo Matos da Cruz e Sra. Emanuela Machado Araújo (peça 60) 
Preliminarmente, os responsáveis argumentam que os recursos dos precatórios do Fundef foram liberados pelo TCE/PI para utilização do município. Portanto, a verba foi incorporada ao município e deveria, a partir desse momento, ser fiscalizada pelo TCE/PI.
Dessa forma, alegam incompetência absoluta deste TCU quanto à matéria, baseando seu entendimento nas Súmulas 208 e 209 do STJ, salientando que a competência para análise da questão do uso das verbas oriundas dos precatórios do Fundeb pertenceria ao TCE-PI e não ao TCU. Nesse sentido, requerem a extinção do processo, por incompetência absoluta do TCU, sem julgamento de mérito, com encaminhamento ao TCE/PI para análise dos fatos. 
De antemão, não há que se falar em incompetência absoluta deste TCU quanto à matéria, vez que a aplicação dos recursos dos precatórios judiciais do Fundef já foi disciplinada nos autos do Acórdão 1824/2017-TCU-Plenário e do Acórdão 1962/2017-TCU-Plenário, no âmbito dos quais o TCU consignou os seguintes entendimentos:
28.1. 	a competência para fiscalizar a aplicação desses recursos complementares é do Tribunal de Contas da União, ainda que esses pagamentos decorram de sentença judicial, uma vez que são recursos de origem federal, o que não afasta, contudo, a competência concorrente dos demais tribunais de contas;
28.2 	os recursos devem ser recolhidos à conta bancária criada especificamente com este propósito, nos mesmos moldes da conta específica do Fundeb, prevista no art. 17 da Lei 11.494/2007, ou a outra criada exclusivamente com este propósito, a fim de garantir-lhes a finalidade e a rastreabilidade;
28.3. 	os recursos devem ser utilizados exclusivamente na destinação prevista no art. 21, da Lei 11.494/2007, e na Constituição Federal, no art. 60 do ADCT, vedado expressamente o pagamento de honorários advocatícios;
28.4. 	a aplicação desses recursos fora da destinação implica imediata necessidade de recomposição do Erário, ensejando, a responsabilidade do gestor que lhes conferir outra destinação, na forma da Lei Orgânica do TCU;
28.5. 	a destinação dos recursos para o pagamento de honorários advocatícios relacionados a verbas do Fundef/Fundeb é inconstitucional, por ser incompatível com o art. 60, do ADCT, com a redação conferida pela EC 14/1996, bem como é ilegal, por estar em desacordo com as disposições da Lei 11.494/2007 (vide item 9.6 do Acórdão 1824/2017-TCU-Plenário) ;
28.6. 	a natureza extraordinária dos recursos advindos da complementação da União obtida pela via judicial afasta a subvinculação estabelecida no art. 22 da Lei 11.494/2007; e
28.7. 	a não observância dos entendimentos manifestos nos Acórdão 1824/2017-TCU-Plenário e 1962/2017-TCU-Plenário, pode ensejar a responsabilização, pelo Tribunal de Contas da União, dos agentes públicos que lhe derem causa.
No que tange ao mérito, alegam que não há nenhuma individualização da conduta dos requeridos (comissiva ou omissiva - dolosa ou culposa - tentada ou consumada - objetiva ou subjetiva) que comprove a atuação dos mesmos na fraude aos certames realizados.
Por fim, salienta que os requeridos: (i) não são ordenadores de despesas; (ii) não autorizaram qualquer tipo de transferência bancária; (iii) não possuem competência para elaboração e envio de projeto de lei à Câmara Municipal para autorizar a utilização dos recursos do precatório do Fundef; (iv) não têm qualquer gerência ou competência para determinar que o recurso do precatório do Fundef fosse depositado em conta específica e (v) o auditor não apontou qual a fraude nos procedimentos licitatórios.
Em relação aos responsáveis solidários, Sr. Ricardo Matos da Cruz (CPF XXX.891.745-XX) e Sra. Emanuela Machado Araújo (CPF XXX.569.573-XX) , pode-se dizer que foram membros da Comissão Permanente de Licitação (CPL) do Município de Prata do Piauí/PI, havendo razoáveis suspeitas de participação em certames licitatórios montados apenas para justificar, ao menos parcialmente, as supracitadas movimentações financeiras municipais, citadas ao longo desta instrução.
Entretanto, especificamente no caso em análise, os pagamentos realizados à empresa Contabilidade Pública de Municípios Ltda. não decorreram de processo constante do rol de contratações tidas como irregulares/montadas, conforme pode ser verificado no item 13 desta instrução. 
Ademais, conforme consta do próprio termo de citação: " (...) não fora localizada pela equipe de auditoria da CGU-PI qualquer documentação que pudesse evidenciar a regular aplicação dos recursos (projeto básico, processo licitatório, contrato, documentos fiscais de despesa, etc) ", referente à contratação da citada empresa.
Ou seja, com os elementos constantes dos autos, não se pode afirmar que os membros da Comissão Permanente de Licitação (CPL) do Município de Prata do Piauí/PI, neste caso específico, tiveram responsabilidade pelo débito ora questionado, uma vez que não restou configurado no processo quaisquer atos comissivos e/ou omissivos provenientes dos responsáveis que pudessem ter dado causa ao débito ora em análise.
Portanto, entende-se que devem ser acatadas as razões de justificativa apresentadas pelo Sr. Ricardo Matos da Cruz (CPF XXX.891.745-XX) e Sra. Emanuela Machado Araújo (CPF XXX.569.573-XX) , bem como, excluí-los da relação processual.
Análise dos argumentos apresentados pela empresa Contabilidade Pública de Municípios Ltda. e seus três sócios, Srs. Webston de Carvalho Lima (Sócio Administrador e representante da empresa) , Webston de Carvalho Lima Filho e Antônio Marcolino Ferreira Neto (peças 28-31) .
Preliminarmente, cumpre esclarecer que a Nota Técnica 551/2017/NAE/PI/REGIONAL/PI, de 17/5/2017 (peça 3) , emitida pela CGU-PI, juntamente com esclarecimentos repassados pelo gestor sucessor, Sr. Willhelm Barbosa Lima, comprovam que os serviços pagos à empresa citada sequer foram realizados. 
Nesse contexto, a empresa Contabilidade Pública de Municípios Ltda., recebeu, de forma indevida, três transferências bancárias (da conta corrente n. 0699278-1, agência n. 5797, Banco Bradesco, de titularidade da Prefeitura Municipal de Prata do Piauí/PI) , no período de 14 a 20 de dezembro de 2016, totalizando o montante de R$ 63.360,00 (peça 13, p. 2-7, do TC Processo 012.893/2017-0) .
Com isso, a referida empresa pode ser responsabilizada como terceiro que, como parte interessada/beneficiada pelo ato irregular (recebimento por serviços não prestados) , recebeu benefício indevido, conforme §5º, inciso II, c/c o §6º, inciso II, todos do art. 209 do RI/TCU.
No que tange aos sócios da referida empresa, Srs. Webston de Carvalho Lima (Sócio Administrador e representante da empresa) , Webston de Carvalho Lima Filho e Antônio Marcolino Ferreira Neto, entende-se que a responsabilização dos mesmos dependeria de prévia desconsideração da personalidade jurídica da empresa que são sócios.
Sobre o tema, a jurisprudência do TCU apresenta os seguintes entendimentos:
Acórdão 2096/2011-TCU-Primeira Câmara (Relator: Min. Walton Alencar Rodrigues) 
A proposta de desconsideração da personalidade jurídica, nos casos de abuso de direito, deve ser submetida à deliberação do colegiado competente para julgar o processo em que ocorre a questão incidental. Somente após a deliberação do Tribunal, será possível citar as pessoas naturais responsáveis pelo abuso da personalidade jurídica.
Acórdão 2474/2019-TCU-Primeira Câmara (Relator: Min. Weder de Oliveira) 
A desconsideração da personalidade jurídica será decidida pelo colegiado competente para julgar o processo em que ocorrer a questão incidental, devendo a citação dos administradores ou sócios responsáveis pelo abuso de direito ser realizada após a deliberação que aplicar o instituto.
Acórdão 5611/2012-TCU-Segunda Câmara (Relator: Min. Marcos Bemquerer) 
A aplicação da teoria da desconsideração da personalidade jurídica para responsabilizar os sócios de empresa privada é medida excepcional, restrita às hipóteses de abuso da personalidade jurídica, caracterizado pelo desvio de finalidade, ou pela confusão patrimonial. (grifou-se) 
No caso concreto, o Voto que conduziu o Acórdão 1470/2017-TCU-Plenário é claro ao afirmar que, in verbis:
 (...) 31. Por fim, no tocante à proposta de ser desconsiderada a personalidade jurídica das sociedades empresárias referenciadas, comungo da opinião de que a possível utilização dessas empresas para fraudar licitações e fraudar licitações e desviar recursos públicos caracteriza o abuso de personalidade e o mal uso de suas finalidades, devendo o Tribunal, nessa hipótese, desconsiderar a personalidade de cada uma das empresas para alcançar seus sóciosquotistas, os quais também deverão responder solidariamente pelo débito vislumbrado nestes autos. (...) (grifou-se) 
Assim, considerando que o Acórdão 1470/2017-TCU-Plenário promoveu a desconsideração da personalidade jurídica da empresa Contabilidade Pública de Municípios Ltda., entende-se configurada a legitimidade passiva dos sócios da empresa Contabilidade Pública de Municípios Ltda.: Srs. Webston de Carvalho Lima (CPF XXX.191.573-XX) , Webston de Carvalho Lima Filho (CPF XXX.235.433-XX) e Antônio Marcolino Ferreira Neto (CPF XXX.220.873-XX) .
Tendo em vista a caracterização da responsabilização da empresa e de seus sócios, doravante, serão analisados os argumentos de mérito trazidos pelos defendentes (peça 28-31) . 
Alega que não foram realizadas três transferências para a empresa, mas apenas uma, no valor de R$ 21.120,00, para a Agência 1606, Conta 00003603-1, CEF, Banco 104. Como comprovação, apresenta extrato bancário do mês de dezembro de 2016 da referida conta (peça 28, p. 4) .
De fato, no extrato apresentado, só há um único crédito para a empresa Contabilidade Pública de Municípios Ltda., no valor de R$ 21.120,00, na data de 16/12/2016 (peça 28, p. 4) . Porém, esse fato, por si só, não comprova que não houve o recebimento de outras duas parcelas de R$ 21.120,00, uma vez que essas parcelas poderiam ter sido depositadas em outras contas da empresa.
Entretanto, analisando minuciosamente o extrato bancário da conta corrente da Prefeitura Municipal de Prata do Piauí/PI, no Banco Bradesco (c/c 0699278-1, agência 5797) , onde foram levantados os valores dos supostos débitos, verifica-se os seguintes lançamentos (peça 13, p. 2-7, do TC Processo 012.893/2017-0) :
	Data
	Nº do documento
	Favorecido
	Valor (Crédito/Débito) 

	15/12/2016
	TED 5458041
	Contabilidade Pública
	R$ 21.120,00 (D) 

	15/12/2016
	TED 5458041 (devolvida) 
	Contabilidade Pública
	R$ 21.120,00 (C) 

	16/12/2016
	TED 6061080
	Contabilidade Pública
	R$ 21.120,00 (D) 

	16/12/2016
	TED 6061080 (devolvida) 
	Contabilidade Pública
	R$ 21.120,00 (C) 

	16/12/2016
	TED 6147165
	Contabilidade Pública
	R$ 21.120,00 (D) 

Assim, analisando em confronto os dois extratos bancários pode-se afirmar que, realmente, só ocorreu uma única transferência efetiva para a conta da empresa, no valor de R$ 21.120,00.
O representante da empresa alega ainda que a TED, no valor de R$ 21.120,00, refere-se ao pagamento da Nota Fiscal 0023 (peça 28, p. 7) , referente à Nota de Empenho 336.267 (peça 28, p. 8) , que teve por objetivo a liquidação de débito da Secretaria Municipal de Educação para com a empresa. Menciona que o débito decorre do Contrato 005/2014, no que tange a parcela do contrato que caberia à Secretaria de Educação do Município.
Cita que, do contrato geral, de doze salários-mínimos mensais, a Secretaria arcaria com o valor de dois salários mínimos, que no ano de 2016 corresponderia ao valor de R$ 880,00 x 2 (dois salários mínimos ao mês) , perfazendo o valor mensal de R$ 1.760,00, que, multiplicado por doze meses, totaliza a importância de R$ 21.120,00. 
Informa que, devido a dificuldades financeiras da Prefeitura, a Secretaria de Educação não estava pagando a parcela de dois salários-mínimos mensais, ficando em débito nos exercícios de 2014; 2015 e 2016. Ainda segundo o representante, a prefeitura teria informado à empresa que a dívida seria quitada com o recebimento de recursos em dezembro de 2016.
Por fim, declara que os serviços foram prestados e os pagamento dos anos de 2014 e 2015 não foram liquidados pelo município, persistindo o débito de 2014 e 2015 até a presente data, mesmo com as contas da Secretaria de Educação aprovadas pelo TCE/PI. 
Como comprovação de suas alegações, encaminhou, ainda: extrato do contrato publicado no Diário Oficial (peça 28, p. 7) e proposta comercial (peça 28, p. 6) .
Neste momento, vale relembrar que o ato impugnado decorre de dois fatores: ausência de comprovação de contraprestação de serviços por parte da empresa citada e inexistência de documentação que possa comprovar a regular contratação de seus serviços (projeto básico, processo licitatório, contrato, documentos fiscais de despesa, etc) . 
Diante dos elementos de defesa apresentados pelo representante da empresa Contabilidade Pública de Municípios Ltda., pode-se dizer que não foram encaminhados comprovação dos serviços prestados.
Em relação à regular contratação dos serviços, verifica-se que o Extrato do Contrato 005/2014, de 16/1/2014, tinha validade de doze meses. Portanto, não pode ser utilizado como suporte para pagamento de supostos serviços realizados no exercício de 2016, conforme constam da Nota Fiscal 0023 (peça 28, p. 5) , de 14/12/2016, e na Nota de Empenho 336.267, de 1/12/2016 (peça 28, p. 8) . 
Vale dizer que não foram encaminhadas cópias de aditivos ao mencionado contrato, prorrogando sua validade até 2016, tampouco foram apresentadas justificativas para tal.
Importante notar que o citado Contrato 005/2014 decorreu de inexigibilidade de licitação, com fundamento no art. 25, inciso II, da Lei 8.666/93, para a execução de serviços especializados de assessoramento técnico em contabilidade pública. Esses serviços são mais bem especificados na proposta comercial (peça 28, p. 6) , conforme transcrito a seguir, sendo que, em regra, não tem o condão de serem considerados de natureza singular.
O serviço corresponderá em realizar a elaboração dos balancetes mensais e balanços anuais da Prefeitura Municipal, da Secretaria Municipal de Educação, do Fundo Municipal de Saúde, da Unidade Mista de Saúde e da Secretaria Municipal de Assistência Social; Acompanhar junto aos Tribunais de Contas (Estadual e Federal) todas as ações relacionadas à Contabilidade Pública da Prefeitura Municipal de Prata do Piaui; acompanhar as possíveis fiscalizações que vierem a acontecer no município na área da contabilidade pública.
 Portanto, os elementos de defesa não conseguiram comprovar a contraprestação de serviços por parte da empresa citada, nem demonstrar a documentação que possa comprovar a regular contratação de seus serviços. No entanto, cabe acatar os elementos de defesa no que tange ao valor do débito, uma vez que, de fato, foi comprovado ter havido apenas uma transferência no valor de R$ 21.120,00 ocorrida no dia 16/12/2016.
Por fim, entende-se que devam ser rejeitadas as alegações de defesa da empresa Contabilidade Pública de Municípios Ltda. (CNPJ 17.400.231/0001-95) e dos Srs. Webston de Carvalho Lima (CPF XXX.191.573-XX) , Webston de Carvalho Lima Filho (CPF XXX.235.433-XX) e Antônio Marcolino Ferreira Neto (CPF XXX.220.873-XX) , com o valor do débito original fixado em R$ 21.120,00.
Análise dos argumentos apresentados pelo Sr. Antônio Gomes de Sousa (ex-prefeito do Município de Prata do Piauí/PI) (peça 72) .
Preliminar - Impossibilidade de aplicação retroativa dos efeitos da decisão do TCU - Natureza do precatório do Fundef
Após trazer prints que demonstram os pontos da instrução em que a empresa Contabilidade Pública de Municípios Ltda. foi citada, o responsável inicia, preliminarmente, alegando a impossibilidade de aplicação retroativa das decisões do TCU acerca da aplicação dos recursos dos precatórios do Fundef.
Destaca que os precatórios foram recebidos pelo município de Prata do Piauí/PI no dia 13/12/2016, sendo que o Tribunal de Contas deliberou sobre a matéria somente em 2017, com o Acórdão 1824/2019-TCU-Plenário, rel. Min. Walton Alencar Rodrigues.
Nesse ponto, invoca a impossibilidade jurídica de aplicar efeitos retroativos às decisões do TCU por serem de natureza constitutiva, portanto, a produção de efeitos passados seria excepcional, devendo haver previsão nesse sentido nas aludidas decisões, o que não ocorreu.
Traz ainda o art. 23, do Decreto-Lei 4.657/42, o qual prevê um regime de transição quando há nova interpretação ou orientação sobre norma de conteúdo indeterminado.
Pela ausência de tais requisitos trazidos pelo defendente, não poderia aplicar os entendimentos firmados pelo TCU em situações pretéritas.
Sabe-se que, no âmbito do Acórdão 1824/2017-TCU-Plenário, o Tribunal adotou entendimentos que buscaram sistematizar a forma de utilização dos precatórios do Fundef, como a necessidade de recolhimento desses valores a conta específica, bem assim ratificar a obrigatoriedade de seu uso exclusivamente na destinação prevista no art. 21 da Lei 11.494/2007 e na Constituição Federal, cuja inobservância deve implicar a recomposição à conta do Fundeb das quantias irregularmente utilizadas e a responsabilização do gestor que deu causa ao desvio, na forma da Lei Orgânica do TCU. 
O ex-prefeito alega que os entendimentos do Tribunal, que são de 2017, não se aplicariam ao caso em análise, concernente a montantes liberados ao município em 13/12/2016, pois não haveria possibilidade jurídica de conferir efeitos retroativos à decisão do TCU. 
Ocorre que, no referido julgamento, ao externar sua posição a partir das situações específicas trazidas a análise, o Tribunal deu simples concretude a um conjunto normativo já existente, sem que isso tenha configurado mudança de entendimento anteriormente adotado, restando perfeitamente cabível, nos termos ali preconizados, a responsabilização do defendente pelas irregularidades na aplicação dos precatórios do Fundef. 
O TCU, ao estabelecer sua jurisprudência acerca dos precatórios do Fundef, não modificou os normativos vigentes, nem foi este o propósito. Buscou-se, com base no conjunto de normas vigentes relacionadas aos recursos ordinários do Fundeb, a melhor forma de aplicar as vultosas quantias a serem recebidas a título de precatórios do Fundef, com foco nas finalidades do Fundef/Fundeb instituídas por essas normas.
Ademais, destaca-se que o responsável fora citado em virtude de diversas irregularidades que são independentes dos entendimentos firmados nos acórdãos do TCU acerca dos precatórios do Fundef. 
Nesse sentido, cita-se que a Nota Técnica da CGU nº 551/2017/NAE/PI/REGIONAL/PI (peça 3) apontou irregularidades relacionadas a não comprovação da execução dos serviços contratados, ao procedimento licitatório, ausência de autorização legislativa para realização das despesas e não manutenção dos recursos do Fundef em conta específica e fraude à licitação, irregularidades estas que vão de encontro a normativos existentes muito antes de 2016, como, por exemplo, a norma impondo a manutenção dos recursos do Fundo em conta única, prevista no art. 17, da Lei 11.494/2007.
No caso em tela, não foi apresentada pela empresa Contabilidade Pública de Municípios Ltda. ou pelo ex-Prefeito de Prata do Piaui/PI documentação que comprove a execução dos serviços e que possa, consequentemente, amparar o pagamento realizado com a utilização dos recursos dos precatórios do Fundef, ponto que será tratado no tópico seguinte.
Portanto, não há somente desrespeito aos julgados desta Corte de Contas, como também ao arcabouço legal vigente à época do pagamento, refutando-se os argumentos apresentados pelo defendente.
Mérito - Possibilidade de pagamento da empresa Contabilidade Pública de Municípios Ltda com recursos dos precatórios do Fundef
O defendente alega que a Lei 9.394/1996 prevê, em seu art. 70, inciso V, como despesa em manutenção e desenvolvimento do ensino a realização de atividades-meio necessárias ao funcionamento dos sistemas de ensino, portanto, não haveria vedação legal para a utilização dos recursos dos precatórios do Fundef para pagamento da empresa contratada por esta ter prestado serviços especializados de assessoramento técnico em contabilidade pública do órgão da educação do município, os quais caracterizam-se como atividade-meio.
Neste ponto, cabe rememorar que a citação do responsável se deu por pagamentos realizados à empresa Contabilidade Pública de Municípios Ltda sem a comprovação da contraprestação de serviços por parte da empresa. Além disso, não foi encontrada documentação suficiente para demonstrar a regular aplicação dos recursos, incluindo notas fiscais e procedimento licitatório de contratação da empresa. 
Portanto, não se discute se ocorreu desvio da finalidade na aplicação dos recursos dos precatórios do Fundef com relação aos pagamentos realizados à empresa Contabilidade Pública de Municípios Ltda. As irregularidades imputadas referem-se à ausência de comprovação de contraprestação de serviços por parte da empresa citada e inexistência de documentação que possa comprovar a regular contratação de seus serviços (projeto básico, processo licitatório, contrato, documentos fiscais de despesa, etc) .
Nessa senda, conforme mais bem exposto nos itens 53 a 58, nem a empresa Contabilidade Pública de Municípios Ltda, nem o ex-Prefeito do município de Prata do Piauí/PI, Sr. Antônio Gomes de Sousa, apresentaram documentação suficiente para comprovar os serviços prestados.
Ademais, a Nota Fiscal 0023 (peça 28, p. 8) refere-se a serviços que teriam sido prestados pela empresa no exercício de 2016, sendo que o extrato do contrato apresentado (peça 28, p. 5) , que daria suporte ao pagamento dos serviços contratados, tem como vigência o período de doze meses a contar do dia 16/1/2014, sem informações acerca de aditivos prorrogadores do prazo inicialmente estipulado.
Posto isso, persiste as irregularidades imputadas ao responsável, ainda que os serviços prestados pudessem ser enquadrados como manutenção e desenvolvimento do ensino, propondo, assim, não acatar os argumentos apresentados.
Mérito - Da impossibilidade de imputação de débito ao gestor em razão do desvio de finalidade
Outro argumento trazido pelo defendente seria de o ex-gestor não deve ser responsabilizado, ainda que reste configurado o desvio de finalidade na utilização dos recursos dos precatórios do Fundef, visto que esses recursos adentraram os cofres públicos municipais, portanto fariam parte do erário municipal, devendo o município recompor os valores utilizados indevidamente.
Em sua defesa, cita alguns julgados do TCU que condenaram o município em débito, diante do desvio de finalidade na aplicação de recursos públicos e não comprovação da utilização dos recursos.
Contrapõe-se às alegações de defesa, esclarecendo que o Sr. Antônio Gomes de Sousa era o gestor da referida municipalidade (ex-prefeito) e o responsável direto pelas transferências dos recursos dos precatórios dos cofres do Fundeb do Município de Prata do Piauí/PI para outras contas correntes da municipalidade ou até mesmo para outros destinatários. 
Como ordenador de despesas do município, o Sr. Antônio não poderia ter permitido/efetuado a transferência de valores à empresa Contabilidade Pública de Municípios Ltda sem a regular contratação de seus serviços e sem a comprovação da execução dos mesmos (ver itens 53-58 desta instrução) . 
A Nota Fiscal 0023 (peça 28, p. 8) apresentada como o documento comprobatório do pagamento dos serviços prestados está assinada pelo ex-Prefeito, Sr. Antônio Gomes de Sousa, tendo este autorizado a referida despesa, caracterizado como ato de gestão, com base em contrato cuja vigência havia encerrado (peça 28, p. 5) , além da impossibilidade de se confirmar a regular contratação da empresa Contabilidade Pública de Municípios Ltda.
A jurisprudência do TCU é no sentido de responsabilização de agente político quando, na gestão de recursos federais, há correlação entre a prática de ato omisso ou comissivo de sua parte e o dano causado ao erário (Acórdão 3056/2020-TCU-Plenário, rel. Min. Walton Alencar Rodrigues; 1719/2017-TCU-Plenário, rel. Min. Walton Alencar Rodrigues; 663/2016-TCU-Plenário, rel Min. Bruno Dantas; 2136/2013-TCU-Plenário, rel. Min. José Jorge) .
No caso em tela, o ex-gestor teve atuação direta na ocorrência das irregularidades, devendo, portanto, ser um dos responsáveis solidários.
Os acórdãos citados pelo defendente referem-se a casos em que o município obteve proveito na utilização dos recursos. No caso tratado nestes autos, diante da ausência da documentação pertinente, mormente quanto à efetiva prestação dos serviços contratados, não restam meios para identificar possível aferição de ganho pelo município.
O voto condutor do Acórdão 1824/2017-TCU-Plenário, emitido pelo Min. Walton Alencar Rodrigues, apresentou juízo neste sentido acerca da responsabilidade daqueles que aplicaram recursos públicos oriundos dos precatórios do Fundef: 
Verificado o desvio de recursos, sem que o município tenha efetivamente auferido o ganho, a exemplo de despesas contratadas ilegalmente, com preço abusivo ou com outra irregularidade dessa natureza, mesmo o pagamento indevido de honorários de advogado, a pessoa que se beneficiou com os pagamentos indevidos deve integrar o polo passivo da Tomada de Contas Especial e responder, junto com o prefeito e demais responsáveis, pela reparação do dano aos cofres do Fundef/Fundeb.
Diante do exposto, entende-se que devam ser rejeitadas as alegações de defesa do Sr. Antônio Gomes de Sousa (CPF XXX.362.931-XX) , prefeito de Prata do Piauí à época dos fatos.
CONCLUSÃO
Trata-se de Tomada de Contas Especial, instaurada em face de determinação constante do item 9.5.9 do Acórdão 1470/2017-TCU-Plenário. Conforme se depreende do Voto condutor do supracitado acórdão (peça 1) , o presente processo de TCE derivou de representação da Secex/PI, baseada em informações compartilhadas pela Controladoria Geral da União, versando sobre irregularidades ocorridas no município de Prata do Piauí-PI, relacionadas a licitações, contratações e movimentações bancárias, efetuadas pelo ex-gestor da referida municipalidade.
Os responsáveis foram ouvidos em decorrência da realização de 3 transferências bancárias (da conta corrente n. 0699278-1, agência n. 5797, Banco Bradesco, de titularidade da Prefeitura Municipal de Prata do Piauí/PI) à empresa Contabilidade Pública de Municípios Ltda. no período de 14 a 20 de dezembro de 2016, totalizando o montante de R$ 63.600,00, sem qualquer comprovação da contraprestação de serviços por parte da empresa, conforme apurado pela CGU-PI, nos termos consignados na nota técnica n. 551/2017/NAE/PI/REGIONAL/PI, de 17/5/2017 (peça 3) , bem como não fora localizada pela equipe de auditoria da CGU-PI qualquer documentação que pudesse evidenciar a regular aplicação dos recursos (projeto básico, processo licitatório, contrato, documentos fiscais de despesa, etc) , o que foi corroborado pelo gestor sucessor, Sr. Willhelm Barbosa Lima, que certificou, ao tomar posse no dia 1/1/2017, que não localizara qualquer documentação que pudesse comprovar a execução das despesas relacionadas às transferência bancárias decorrentes do precatório do Fundef. Ademais, conforme fiscalização realizada pela CGU-PI, restaram devidamente constatadas as seguintes irregularidades: a) ausência de autorização legislativa para realização das despesas; b) fraude à licitação; c) ausência de manutenção dos recursos do Fundef em conta específica; e d) demais ocorrências retratadas nos itens 1-47 da instrução da constante à peça 14, do TC Processo 012.893/2017-0.
Em face da análise promovida nos itens 31 a 35, da seção "Exame Técnico", entende-se que deva ser acatada as razões de justificativa apresentadas pelo Sr. Ricardo Matos da Cruz (CPF XXX.891.745-XX) e Sra. Emanuela Machado Araújo (CPF XXX.569.573-XX) , bem como, excluí-los da relação processual, uma vez que não restou configurado no processo quaisquer atos comissivos e/ou omissivos provenientes dos responsáveis que pudessem ter dado causa ao ato impugnado.
Por outro lado, propõe-se que sejam rejeitadas as alegações de defesa da empresa Contabilidade Pública de Municípios Ltda. (CNPJ 17.400.231/0001-95) , e dos Srs. Webston de Carvalho Lima (CPF XXX.191.573-XX) , Webston de Carvalho Lima Filho (CPF XXX.235.433-XX) e Antônio Marcolino Ferreira Neto (CPF XXX.220.873-XX) , uma vez que os elementos de defesa não conseguiram comprovar a contraprestação de serviços por parte da empresa citada, nem conseguido comprovar a regular contratação de seus serviços, sem prejuízo de acatar parte de seus argumentos que demonstraram que o valor original do débito deveria ser fixado em R$ 21.120,00. (itens 36-59) 
Em cumprimento ao Despacho do Ministro Relator Benjamin Zymler (peça 69) , foi renovada a citação do Sr. Antônio Gomes de Sousa, o qual havia sido considerado revel na instrução anterior (peça 65) . O responsável tomou ciência do ofício citatório encaminhado e apresentou suas alegações de defesa acostada à peça 72.
Procedeu-se à análise dos argumentos apresentados pelo Sr. Antônio Gomes de Sousa, propondo-se rejeitar as alegações de defesa apresentadas. (itens 65-72; 74-78; 81-88) 
Os argumentos de defesa tampouco lograram afastar o débito imputado aos responsáveis solidários. Ademais, inexistem nos autos elementos que demonstrem sua boa-fé ou a ocorrência de outros excludentes de culpabilidade. Desse modo, as contas dos Srs. Antônio Gomes de Sousa (CPF XXX.362.931-XX) , Webston de Carvalho Lima (CPF XXX.191.573-XX) , Webston de Carvalho Lima Filho (CPF XXX.235.433-XX) e Antônio Marcolino Ferreira Neto (CPF XXX.220.873-XX) e da empresa Contabilidade Pública de Municípios Ltda. (CNPJ 17.400.231/0001-95) devem, desde logo, ser julgadas irregulares, nos termos do art. 202, § 6º, do Regimento Interno/TCU, procedendo-se à sua condenação em débito e à aplicação da multa prevista no art. 57 da Lei 8.443/1992.
INFORMAÇÕES ADICIONAIS 
Registra-se o pedido de sustentação oral realizado pelos patronos dos responsáveis, Sr. Ricardo Matos da Cruz (CPF XXX.891.745-XX) , Sra. Emanuela Machado Araújo (CPF XXX.569.573-XX) e do Sr. Antônio Gomes de Sousa (CPF XXX.362.931-XX) com a devida notificação dos respectivos patronos.
Além disso, o Acórdão 1470/2017-TCU-Plenário, em seu item 9.5, determinou a instauração de diversas tomadas de contas especial relacionadas a irregularidades conexas ocorridas no Município de Prata do Piauí/PI. Ao todo, foram instauradas doze TCEs em cumprimento à deliberação, conforme relacionadas abaixo:
	Processo
	Assunto
	Responsáveis

	Processo 029.093/2017-1
	Cumprimento do item 9.5.1 do Acórdão 1470/2017-TCU-Plenário
	Antonio Gomes de Sousa, Antonio Marcolino Ferreira Neto, Construcar - Construcao Civil e Locacao de Maquinas e Veiculos Ltda - EPP, Emanuela Machado Araujo, Ionildes Castelo Branco de Queiroz Ferreira, Ricardo Matos da Cruz

	Processo 029.140/2017-0
	Cumprimento do item 9.5.2 do Acórdão 1470/2017-TCU-Plenário
	Antonio Gomes de Sousa, Emanuela Machado Araujo, Italo James Alencar de Souza, Mailson Lima Fernandes, Qualityserv Construtora Servicos e Reformas Ltda - ME, Ricardo Matos da Cruz

	Processo 029.143/2017-9
	Cumprimento do item 9.5.3 do Acórdão 1470/2017-TCU-Plenário
	Antonio Gomes de Sousa, Emanuela Machado Araujo, Ricardo Matos da Cruz, Vitor Alves Cardoso Neto Eireli, Vitor Alves Cardoso Neto

	Processo 029.145/2017-1
	Cumprimento do item 9.5.4 do Acórdão 1470/2017-TCU-Plenário
	Antonio Gomes de Sousa, Emanuela Machado Araujo, Geopa Empreendimentos Imobiliarios Ltda, Naddja Thallyta Sousa Silva, Ricardo Matos da Cruz

	Processo 029.147/2017-4
	Cumprimento do item 9.5.5 do Acórdão 1470/2017-TCU-Plenário
	Antonio Gomes de Sousa, Emanuela Machado Araujo, Francisco Lennon Barbosa Martins, Lana Goretti Santos Paiva, Ricardo Matos da Cruz, Salinas Empreendimentos e Construcoes Ltda

	Processo 029.148/2017-0
	Cumprimento do item 9.5.6 do Acórdão 1470/2017-TCU-Plenário
	Antonio Gomes de Sousa, Construtora Tende Eireli, Emanuela Machado Araujo, Francisco Jarbas de Araujo Melo, Ricardo Matos da Cruz

	Processo 029.235/2017-0
	Cumprimento do item 9.5.7 do Acórdão 1470/2017-TCU-Plenário
	Antonio Gomes de Sousa, Emanuela Machado Araujo, Ricardo Matos da Cruz, Venilson de Oliveira Rocha - ME, Venilson de Oliveira Rocha

	Processo 029.236/2017-7
	Cumprimento do item 9.5.8 do Acórdão 1470/2017-TCU-Plenário
	Antonio Gomes de Sousa, Emanuela Machado Araujo, F & R Pneus Ltda - ME, Francisco Rodrigues da Silva, Ricardo Matos da Cruz, Vania Regia Felix Ribeiro de Carvalho

	Processo 029.237/2017-3
	Cumprimento do item 9.5.9 do Acórdão 1470/2017-TCU-Plenário
	Antonio Gomes de Sousa, Antonio Marcolino Ferreira Neto, Contabilidade Publica de Municipios Ltda, Emanuela Machado Araujo, Ricardo Matos da Cruz, Webston de Carvalho Lima Filho, Webston de Carvalho Lima

	Processo 029.242/2017-7
	Cumprimento do item 9.5.10 do Acórdão 1470/2017-TCU-Plenário
	Antonio Gomes de Sousa, Dmj Distribuidora de Artigos de Escritorio Ltda, Emanuela Machado Araujo, Joao Ricardo Pinheiro Campos Sousa, Marcos Patricio Ferreira Craibano, Ricardo Matos da Cruz

	Processo 029.250/2017-0
	Cumprimento do item 9.5.11 do Acórdão 1470/2017-TCU-Plenário
	Antonio Gomes de Sousa, Antonio Marcos Coutinho Gomes, Emanuela Machado Araujo, Isabel Rejane Fernandes Ramos, Marquinhos Construcoes Eireli, Ricardo Matos da Cruz

	Processo 029.251/2017-6
	Cumprimento do item 9.5.12 do Acórdão 1470/2017-TCU-Plenário
	Antônio Gomes de Sousa

PROPOSTA DE ENCAMINHAMENTO
Diante do exposto, submetemos os autos à consideração superior, propondo ao Tribunal:
 acatar as alegações de defesa apresentadas pelo Sr. Ricardo Matos da Cruz (CPF XXX.891.745-XX) e Sra. Emanuela Machado Araújo (CPF XXX.569.573-XX) , e excluí-los da relação processual;
 rejeitar as alegações de defesa apresentadas pelo Sr. Antônio Gomes de Sousa (CPF XXX.362.931-XX) , pelos Srs. Webston de Carvalho Lima (CPF XXX.191.573-XX) , Webston de Carvalho Lima Filho (CPF XXX.235.433-XX) , Antônio Marcolino Ferreira Neto (CPF XXX.220.873-XX) e pela empresa Contabilidade Pública de Municípios Ltda. (CNPJ 17.400.231/0001-95) , sem prejuízo de acolher a parte de seus argumentos que demonstraram que o valor original do débito deve ser fixado em R$ 21.120,00;
 com fundamento nos arts. 1º, inciso I, 16, inciso III, alíneas "b" e "c", e § 2º da Lei 8.443/1992 c/c os arts. 19 e 23, inciso III, da mesma Lei, e com arts. 1º, inciso I, 209, incisos II e III, e § 5º, 210 e 214, inciso III, do Regimento Interno, que sejam julgadas irregulares as contas dos Srs. Antônio Gomes de Sousa (CPF XXX.362.931-XX) , ex-Prefeito Municipal de Prata do Piauí/PI, Webston de Carvalho Lima (CPF XXX.191.573-XX) , sócio administrador, Webston de Carvalho Lima Filho (CPF XXX.235.433-XX) , sócio, Antônio Marcolino Ferreira Neto (CPF XXX.220.873-XX) , sócio, condenando-os, em solidariedade, com a empresa Contabilidade Pública de Municípios Ltda. (CNPJ 17.400.231/0001-95) , ao pagamento da quantia a seguir especificada, com a fixação do prazo de quinze dias, a contar das notificações, para comprovarem, perante o Tribunal (art. 214, inciso III, alínea "a", do Regimento Interno) , o recolhimento da dívida à conta bancária específica, criada exclusivamente com propósito de gerir os recursos do precatório do Fundef no Município de Prata do Piauí/PI, conforme determinado no item 9.2 do Acórdão 2758/2020-TCU-Plenário, relator Min. Walton Alencar Rodrigues, atualizada monetariamente e acrescida dos juros de mora, calculados a partir das datas discriminadas, até a data do recolhimento, na forma prevista na legislação em vigor;
	VALOR ORIGINAL (R$) 
	DATA DA OCORRÊNCIA

	21.120,00
	16/12/2016

Valor atualizado até 22/11/2021: R$ 27.090,94 (peça 76) 
b) aplicar aos Srs. Antônio Gomes de Sousa (CPF XXX.362.931-XX) ; Webston de Carvalho Lima (CPF XXX.191.573-XX) , Webston de Carvalho Lima Filho (CPF XXX.235.433-XX) , Antônio Marcolino Ferreira Neto (CPF XXX.220.873-XX) e à empresa Contabilidade Pública de Municípios Ltda. (CNPJ 17.400.231/0001-95) , individualmente, a multa prevista no art. 57 da Lei 8.443/1992 c/c o art. 267 do Regimento Interno, com a fixação do prazo de quinze dias, a contar das notificações, para comprovarem, perante o Tribunal (art. 214, inciso III, alínea "a", do Regimento Interno) , o recolhimento da dívida aos cofres do Tesouro Nacional, atualizada monetariamente desde a data do acórdão até a do efetivo recolhimento, se for paga após o vencimento, na forma da legislação em vigor;
c) autorizar, desde logo, nos termos do art. 28, inciso II, da Lei 8.443/1992, a cobrança judicial da dívida, caso não atendidas as notificações; e
d) encaminhar cópia da deliberação ao Procurador-Chefe da Procuradoria da República no Estado do Piauí, nos termos do § 3º do art. 16 da Lei 8.443/1992 c/c o § 7º do art. 209 do Regimento Interno do TCU, e para o Tribunal de Contas do Estado do Piauí (TCE/PI) , para adoção das medidas cabíveis; e comunicar-lhe que o relatório e o voto que a fundamentarem podem ser acessados por meio do endereço eletrônico www.tcu.gov.br/acordaos e que, caso haja interesse, o Tribunal pode enviar-lhe cópia desses documentos sem qualquer custo."
O Ministério Público especializado, em parecer de lavra do douto Procurador Júlio Marcelo de Oliveira, sugeriu correções formais no relatório instrutivo (peça 80) :
"Em face do que restou apurado nos autos, manifesta-se o Ministério Público de Contas de acordo com a proposta oferecida pela unidade técnica, transcrita abaixo com correção formal relativa à sequência dos itens "d", "e" e "f", no sentido de o TCU:
"a)  acatar as alegações de defesa apresentadas pelo Sr. Ricardo Matos da Cruz (CPF XXX.891.745-XX) e Sra. Emanuela Machado Araújo (CPF XXX.569.573-XX) , e excluí-los da relação processual;
rejeitar as alegações de defesa apresentadas pelo Sr. Antônio Gomes de Sousa (CPF XXX.362.931-XX) , pelos Srs. Webston de Carvalho Lima (CPF XXX.191.573-XX) , Webston de Carvalho Lima Filho (CPF XXX.235.433-XX) , Antônio Marcolino Ferreira Neto (CPF XXX.220.873-XX) e pela empresa Contabilidade Pública de Municípios Ltda. (CNPJ 17.400.231/0001-95) , sem prejuízo de acolher a parte de seus argumentos que demonstraram que o valor original do débito deve ser fixado em R$ 21.120,00;
com fundamento nos arts. 1º, inciso I, 16, inciso III, alíneas "b" e "c", e § 2º da Lei 8.443/1992 c/c os arts. 19 e 23, inciso III, da mesma Lei, e com arts. 1º, inciso I, 209, incisos II e III, e § 5º, 210 e 214, inciso III, do Regimento Interno, que sejam julgadas irregulares as contas dos Srs. Antônio Gomes de Sousa (CPF XXX.362.931-XX) , ex-Prefeito Municipal de Prata do Piauí/PI, Webston de Carvalho Lima (CPF XXX.191.573-XX) , sócio administrador, Webston de Carvalho Lima Filho (CPF XXX.235.433-XX) , sócio, Antônio Marcolino Ferreira Neto (CPF XXX.220.873-XX) , sócio, condenando-os, em solidariedade, com a empresa Contabilidade Pública de Municípios Ltda. (CNPJ 17.400.231/0001-95) , ao pagamento da quantia a seguir especificada, com a fixação do prazo de quinze dias, a contar das notificações, para comprovarem, perante o Tribunal (art. 214, inciso III, alínea "a", do Regimento Interno) , o recolhimento da dívida à conta bancária específica, criada exclusivamente com propósito de gerir os recursos do precatório do Fundef no Município de Prata do Piauí/PI, conforme determinado no item 9.2 do Acórdão 2758/2020-TCU-Plenário, relator Min. Walton Alencar Rodrigues, atualizada monetariamente e acrescida dos juros de mora, calculados a partir das datas discriminadas, até a data do recolhimento, na forma prevista na legislação em vigor;
	VALOR ORIGINAL (R$) 
	DATA DA OCORRÊNCIA

	21.120,00
	16/12/2016

Valor atualizado até 22/11/2021: R$ 27.090,94 (peça 76) 
aplicar aos Srs. Antônio Gomes de Sousa (CPF XXX.362.931-XX) ; Webston de Carvalho Lima (CPF XXX.191.573-XX) , Webston de Carvalho Lima Filho (CPF XXX.235.433-XX) , Antônio Marcolino Ferreira Neto (CPF XXX.220.873-XX) e à empresa Contabilidade Pública de Municípios Ltda. (CNPJ 17.400.231/0001-95) , individualmente, a multa prevista no art. 57 da Lei 8.443/1992 c/c o art. 267 do Regimento Interno, com a fixação do prazo de quinze dias, a contar das notificações, para comprovarem, perante o Tribunal (art. 214, inciso III, alínea "a", do Regimento Interno) , o recolhimento da dívida aos cofres do Tesouro Nacional, atualizada monetariamente desde a data do acórdão até a do efetivo recolhimento, se for paga após o vencimento, na forma da legislação em vigor;
autorizar, desde logo, nos termos do art. 28, inciso II, da Lei 8.443/1992, a cobrança judicial da dívida, caso não atendidas as notificações; e
encaminhar cópia da deliberação ao Procurador-Chefe da Procuradoria da República no Estado do Piauí, nos termos do § 3º do art. 16 da Lei 8.443/1992 c/c o § 7º do art. 209 do Regimento Interno do TCU, e para o Tribunal de Contas do Estado do Piauí (TCE/PI) , para adoção das medidas cabíveis; e comunicar-lhe que o relatório e o voto que a fundamentarem podem ser acessados por meio do endereço eletrônico www.tcu.gov.br/acordaos e que, caso haja interesse, o Tribunal pode enviar-lhe cópia desses documentos sem qualquer custo."
	É o Relatório.

Thiago Ramos Silva (10.260/OAB-PI), representando Ricardo Matos da Cruz; Uanderson Ferreira da Silva (5.456/OAB-PI), representando Antonio Gomes de Sousa; Thiago Ramos Silva (10.260/OAB-PI), representando Emanuela Machado Araujo.

Procurador Júlio Marcelo de Oliveira.

TOMADA DE CONTAS ESPECIAL INSTAURADA POR DETERMINAÇÃO DO ACÓRDÃO 1.470/2017-PLENÁRIO. MUNICÍPIO DE PRATA DO PIAUÍ/PI. REPRESENTAÇÃO DE UNIDADE TÉCNICA. COMPARTILHAMENTO DE INFORMAÇÕES DA CGU. PAGAMENTOS AO MUNICÍPIO ADVINDOS DE PRECATÓRIOS DO FUNDEF. TRANFERÊNCIAS BANCÁRIAS DOS RECURSOS PARA OUTROS DESTINATÁRIOS E FINS ALHEIOS À EDUCAÇÃO. INDÍCIOS DE LICITAÇÕES E TRANSFERÊNCIAS BANCÁRIAS FRAUDULENTAS. AUSÊNCIA DE COMPROVAÇÃO DE EXECUÇÃO DE CONTRATOS. DETERMINAÇÃO PARA ABERTURA DE TOMADAS DE CONTAS ESPECIAIS DIVERSAS. DESCONSTITUIÇÃO DA PERSONALIDADE JURÍDICA DAS CONTRATADAS. NESTE PROCESSO, NÃO COMPROVAÇÃO POR SERVIÇOS PRESTADOS DE CONTABILIDADE. CITAÇÃO DA CONTRATADA, DE SEUS RESPONSÁVEIS, DO EX-PREFEITO E DE MEMBROS DA COMISSÃO DE LICITAÇÃO. ACATAMENTO DAS ALEGAÇÕES DE DEFESA DOS MEMBROS DA COMISSÃO PERMANENTE DE LICITAÇÃO. REJEIÇÃO DAS ALEGAÇÕES DE DEFESA DOS DEMAIS RESPONSÁVEIS. CONTAS IRREGULARES. DÉBITO. MULTA. COMUNICAÇÕES.

TOMADA DE CONTAS ESPECIAL (TCE)

Secretaria de Controle Externo da Educação, da Cultura e do Desporto (SecexEduc).

Cuidam os autos de tomada de contas especial instaurada por força do item 9.5.9 do Acórdão 1470/2017-TCU-Plenário, em razão de pagamentos realizados pelo Município de Prata do Piauí/PI com a utilização de recursos decorrentes de precatórios do Fundef, sem qualquer comprovação da contraprestação de serviços.
2.	A referida municipalidade, em virtude de decisão proferida pela 5ª Vara da Justiça Federal do Piauí, recebeu, em 13/12/2016, isto é, faltando apenas dezoito dias para o final do mandato do ex-prefeito Antônio Gomes Sousa, a quantia de R$ 2.849.823,75. Tais recursos advieram do processo judicial 2005.40.00.0067384, cujo objeto foi o pagamento de diferenças do Fundo de Manutenção e Desenvolvimento do Ensino Fundamental e de Valorização do Magistério (Fundef) , do período de 1998 a 2004.
3.	De posse dessa quantia, no dia seguinte (14/12/2016) , o ente municipal transferiu significativa parcela, no montante de R$ 2.730.000,00, para outra conta corrente de sua propriedade, a qual era mantida no Banco Bradesco (c/c 0699278-1, agência 5797) .
4.	Ato contínuo, nos cinco dias seguintes, foram efetivadas sessenta transferências para os seguintes destinatários:
	Destinatário
	CNPJ
	Operações Bancárias Identificadas
	Montante Destinado (R$) 

	Construcar Construção Civil e Locação de Máquinas e Veículos Ltda. EPP
	19.742.308/0001-30
	29 transferências
	502.346,86

	QualityServ Construtora Serviços e Reformas Ltda. - ME 
	21.376.282/0001-04
	1 transferência
	50.025,00

	Vitor Alves Cardoso Neto EIRELI
	14.283.222/0001-73
	2 transferências
	313.873,98

	Geopa Empreendimentos Imobiliários Ltda.
	13.231.889/0001-60
	3 transferências
	332.253,29

	Salinas Empreendimentos e Construções Ltda. - ME
	73.694.788/0001-57
	1 transferência
	154.925,04

	Construtora Tende Ltda. - ME
	05.740.967/0001-23
	3 transferências
	310.645,26

	Venilson de Oliveira Rocha ME
	16.416.613/0001-44
	2 transferências
	297.535,16

	F & R Pneus Ltda.
	07.670.899/0001-07
	1 transferência
	28.400,00

	Contabilidade Pública de Municípios Ltda.
	17.400.231/0001-95
	3 transferências
	63.600,00

	DMJ Serviços de Diagnóstico e Comércio de Equipamentos para Escritório Ltda. - ME
	41.280.439/0001-00
	9 transferências
	40.302,43

	Marquinhos Construções Ltda. - ME
	11.757.747/0001-05
	1 transferência
	140.216,20

	PM de Prata do Piauí
	06.636.807/0001-00
	4 transferências
	428.650,00

	Não identificado
		1 transferência
	102.215,98

5.	Como se observa, R$ 2.234.123,22 foram transferidos a onze empresas distintas, mediante 55 transações financeiras, consideradas atípicas se comparadas com a movimentação nos meses anteriores. O restante destinou-se à outra conta do município mantida no Banco do Brasil (c/c 5225-6, ag. 788-9) e a uma operação (de R$ 102.215,98) em que não foi possível identificar o beneficiário do repasse.
6.	Em paralelo, os órgãos de controle identificaram diversas evidências de montagem de certames para justificar a movimentação financeira, a utilização de recursos em ações que não guardam correlação com os objetivos do Fundef e a inexecução de parte significativa dos serviços supostamente contratados. Passo a detalhar estas circunstâncias.
7.	Cerca de trinta dias antes da liberação dos recursos, mas ciente da iminência do crédito, o ex-prefeito Antônio Gomes Sousa instituiu comissão permanente de licitação formada pelos seguintes membros: Ricardo Matos da Cruz (presidente) , Emanuela Machado Araújo e Romário Lopes dos Reis. Nenhum era servidor efetivo da prefeitura, o que de pronto viola o disposto no art. 51 da Lei 8.666/1993. O Sr. Ricardo Matos da Cruz e a Sra. Emanuela Machado Araújo eram casados, sendo que esta última é cunhada do ex-prefeito (irmã da esposa dele) .
8.	Os atos da comissão de licitação eram praticados pelo casal, sendo que a participação do terceiro (sr. Romário Lopes dos Reis) era meramente figurativa, a ponto de efetivamente não assinar os documentos produzidos. Entrevista realizada por analistas da Controladoria-Geral da União (CGU) demonstrou que o sr. Romário não tinha formação para lidar com a Lei de Licitações e Contratos, desconhecendo conceitos básicos. Na oportunidade, o jurisdicionado confirmou que não assinou documentos.
9.	Tão logo constituída, a comissão de licitação publicou nove convites, cujos objetos e empresas contratadas estão sintetizados na tabela a seguir:
	Empresa contratada
	Procedimento Licitatório
	Objeto licitado
	Data de homologação
	Valor contratado (R$) 

	Marquinhos Construções Ltda. - ME (CPNJ 11.757.747/0001-05 ) 
	Convite 1/2016
	Contratação de empresa especializada para execução dos serviços de recuperação de pavimentação de vias públicas do município.
	7/12/2016 (com publicação em 3/1/2017) 
	147.596,46

	Construtora Tende Ltda. - ME (CNPJ 05.740.967/0001-23) 
	Convite 2/2016
	Contratação de empresa especializada para execução dos serviços de reforma de diversas escolas municipais.
	7/12/2016 (com publicação em 3/1/2017) 
	146.760,48

		Convite 4/2016
	Contratação de empresa especializada para execução dos serviços de recuperação de estrada vicinal em diversos trechos da Zona Rural do Município de Prata do Piauí.
	12/12/2016 (com publicação em 3/1/2017) 
	147.959,78

	QualityServ Construtora Serviços e Reformas Ltda. - ME (CNPJ 21.376.282/0001-04) 
	Convite 3/2016
	Contratação de empresa especializada para execução dos serviços de dedetização dos prédios públicos municipais pertencentes à administração pública municipal.
	7/12/2016 (com publicação em 3/1/2017) 
	50.025,00

	Construcar Construção Civil e Locação de Máquinas e Veículos Ltda. EPP (CNPJ 19.742.308/0001-30) 
	Convite 5/2016
	Contratação de empresa especializada para execução dos serviços de reforma do prédio da sede do Peti.
	12/12/2016 (com publicação em 3/1/2017) 
	148.426,13

		Convite 7/2016
	Contratação de empresa especializada para execução dos serviços de reforma do prédio da sede do Cras.
	12/12/2016 (com publicação em 3/1/2017) 
	148.392,76

	Vitor Alves Cardoso Neto EIRELI (CNPJ 14.283.222/0001-73) 
	Convite 6/2016
	Contratação de empresa especializada para execução dos serviços de reforma do Posto de Saúde do Programa Saúde da Família - PSF.
	12/12/2016 (com publicação em 3/1/2017) 
	148.000,00

	Venilson de Oliveira Rocha ME (CNPJ 16.416.613/0001-44) 
	Convite 8/2016
	Contratação de empresa especializada para execução dos serviços de reforma do prédio da Prefeitura.
	12/12/2016 (com publicação em 3/1/2017) 
	149.695,16

		Convite 9/2016
	Contratação de empresa especializada para execução dos serviços de reforma em geral, incluindo elétrica e hidráulica, na Unidade Escolar Roberta Sousa Lima.
	12/12/2016 (com publicação em 3/1/2017) 
	147.840,00

10.	Percebe-se, portanto, que parte dos recursos do Fundef foi utilizada indevidamente para pagamento dessas empresas, contratadas para executar objetos estranhos às finalidades do fundo. Lembro, neste ponto, que o regulamento do Fundef previa o emprego de valores apenas para remuneração dos profissionais do magistério em efetivo exercício no ensino fundamental público, ações de capacitação de professores, aquisição de equipamentos, reformas e melhorias de escolas da rede de ensino, transporte escolar, dentre outras finalidades ligadas ao ensino. Isto é, não contemplava serviços de dedetização, pavimentação de vias públicas e reformas em prédios da prefeitura, de serviço de assistência social e de postos de saúde.
11.	Em todos os convites, a situação identificada pela CGU - cujos analistas visitaram o município - era basicamente a mesma: grande parte dos serviços não foi prestada, e o pouco executado não foi realizado pelas empresas contratadas.
12.	Além de não terem sido encontrados documentos da execução dos contratos, como notas fiscais, boletins de medição e diário das obras, há outras evidências que apontam para a montagem fraudulenta dos certames com o objetivo de conferir aparente legalidade às despesas efetuadas. São estes: 
a) utilização de modalidade de licitação mais simples (convite) e publicação dos editais apenas depois da assinatura dos contratos, combinação que permitiu a escolha das empresas que participariam da disputa; 
b) certames com valores muito próximos ao limite previsto no art. 23 da Lei 8.666/1993 para os convites, na época R$ 150.000,00 para obras e serviços de engenharia e R$ 80.000,00 para compras e outros serviços; 
c) em diversos casos, foram convidadas empresas com sede em outros estados da federação, quando existiam possíveis interessadas em grandes centros mais próximos, como no Município de Teresina/PI; e 
d) ausência de publicação dos convites no sistema de licitações do Tribunal de Contas do Estado do Piauí, sendo que existia resolução da própria Corte de Contas estadual tornando obrigatório esse procedimento.
13.	De posse de todas essas evidências, conforme mencionado, o TCU, mediante o Acórdão 1470/2017-TCU-Plenário, determinou a constituição de doze tomadas de contas especiais (TCE) para reaver as quantias informadas no parágrafo quarto deste voto. Nessa decisão, em face da gravidade das irregularidades, fora decretada, cautelarmente, pelo prazo de um ano, a indisponibilidade de bens de trinta e dois responsáveis.
14.	A presente tomada de contas especial, pois, é um dos processos apartados constituídos, cujo foco específico é examinar transferências de R$ 63.600,00, relativas a serviços não comprovados desempenhados pela Contabilidade Pública de Municípios Ltda. (17.400.231/0001-95) . São responsáveis solidários, além da empresa, os seus sócios (Webston de Carvalho Lima, Webston de Carvalho Lima Filho e Antônio Marcolino Ferreira Neto) , o então prefeito, Sr. Antônio Gomes de Sousa (gestão 2013/2016) , e membros da comissão permanente de licitação - CPL (Sr. Ricardo Matos da Cruz e Sra. Emanuela Machado Araújo) .
II
15.	Em extrato, os responsáveis foram citados em face da realização de 3 (três) transferências bancárias (da conta corrente 0699278- 1, agência 5797, Banco Bradesco, de titularidade da Prefeitura Municipal de Prata do Piauí/PI) à empresa Contabilidade Pública de Municípios Ltda., no período de 14 a 20 de dezembro de 2016, totalizando o montante de R$ 63.600,00, sem qualquer comprovação da contraprestação de serviços por parte da empresa, conforme apurado pela CGU-PI, nos termos consignados na Nota Técnica 551/2017/NAE/PI/REGIONAL/PI, de 17/5/2017 (peça 3, do TC Processo 012.893/2017-0) .
16.	Regularmente citados, os responsáveis apresentaram os seguintes argumentos de defesa, em resumo:
haveria a incompetência absoluta do TCU quanto à matéria, com lastro nas Súmulas 208 e 209 do STJ. A competência para a análise da questão do uso das verbas oriundas dos precatórios do Fundeb seria do TCE-PI;
não há nenhuma individualização da conduta dos membros da comissão permanente de licitação arrolados (comissiva ou omissiva - dolosa ou culposa - tentada ou consumada - objetiva ou subjetiva) que comprove a atuação destes na fraude aos certames realizados;
os membros da comissão de licitação não seriam ordenadores de despesas; não teriam autorizado qualquer tipo de transferência bancária; não possuiriam competência para elaboração e envio de projeto de lei à Câmara Municipal para autorizar a utilização dos recursos do precatório do Fundef; não teriam qualquer gerência ou competência para determinar que os recursos fossem depositados em conta específica; e não teria havido qualquer apontamento de que a fraude nos procedimentos licitatórios teria sido materializada.
não se trataria de R$ 63.360,00 em transferências à empresa de contabilidade, mas, sim, de R$ 21.120,00, conforme demonstrariam os extratos bancários apresentados;
a TED, no valor de R$ 21.120,00, refere-se ao pagamento da Nota Fiscal 0023 (peça 28, p. 7) , referente à Nota de Empenho 336.267 (peça 28, p. 8) , que teve por objetivo a liquidação de débito da Secretaria Municipal de Educação para com a empresa. Menciona que o débito decorre do Contrato 005/2014, cujo objeto era a "Prestação de serviços de assessoramento técnico especializado de contabilidade pública para o Poder Executivo Municipal", no que tange à parcela do contrato que caberia à Secretaria de Educação do Município;
do contrato geral, de doze salários-mínimos mensais, a Secretaria arcaria com o valor de dois salários, que, no ano de 2016, corresponderia ao valor de R$ 880,00 x 2 (dois salários mínimos ao mês) , perfazendo o valor mensal de R$ 1.760,00, que, multiplicado por doze meses, totaliza a importância de R$ 21.120,00;
devido a dificuldades financeiras da Prefeitura, a Secretaria de Educação não estava pagando a parcela de dois salários-mínimos mensais, ficando em débito nos exercícios de 2014, 2015 e 2016. Ainda, a prefeitura teria informado à empresa que a dívida seria quitada com o recebimento de recursos em dezembro de 2016;
os serviços foram prestados, e os pagamentos dos anos de 2014 e 2015 não foram liquidados pelo município, persistindo o débito de 2014 e 2015 até a presente data, mesmo com as contas da Secretaria de Educação aprovadas pelo TCE/PI;
haveria a impossibilidade jurídica de aplicar efeitos retroativos às decisões do TCU por serem de natureza constitutiva, portanto a produção de efeitos passados seria excepcional, devendo haver previsão nesse sentido nas aludidas decisões, o que não ocorreu. Alude o art. 23 da LINDB (acerca de interpretação posterior do direito) ;
a Lei 9.394/1996 prevê, em seu art. 70, inciso V, como despesa em manutenção e desenvolvimento do ensino a realização de atividades-meio necessárias ao funcionamento dos sistemas de educação, portanto não haveria vedação legal para a utilização dos recursos dos precatórios do Fundef para pagamento da empresa contratada, por esta ter prestado serviços especializados de assessoramento técnico em contabilidade pública do órgão da educação do município, os quais caracterizam-se como atividade-meio;
impossibilidade de imputação de débito ao gestor em razão de desvio de finalidade, porquanto os recursos adentraram os cofres públicos municipais e fizeram parte do Erário municipal, devendo o município recompor os valores utilizados indevidamente. Cita alguns julgados do TCU a condenar os municípios, e não os respectivos prefeitos, por eventuais desvios de finalidade;
17.	Após o exame das alegações de defesa, a unidade técnica propôs julgar irregulares as contas dos Sr. Antônio Gomes de Sousa, então prefeito; da empresa Contabilidade Pública de Municípios Ltda. e de seus sócios, Srs. Webston de Carvalho Lima, Webston de Carvalho Lima Filho e Antônio Marcolino Ferreira Neto. Sugeriu-se imputação, em consequência, de um débito no inteiro valor do contrato sub judice, bem com a aplicação de multa a que se refere o art. 57 da Lei 8.443/1992. Quanto aos membros da comissão de licitação, Sr. Ricardo Matos da Cruz e Sra. Emanuela Machado Araújo, foi proposto acatar aos argumentos oferecidos, excluindo-os do rol de responsáveis do presente processo.
18.	Acolho os pareceres uniformes da unidade técnica e do douto MP/TCU precedentes e adoto seus fundamentos como razões de decidir, sem prejuízo das considerações que faço a seguir.
III
19.	Em enfrentamento objetivo às alegações de defesa, inicialmente no que se refere à exclusão da responsabilidade do Sr. Ricardo Matos da Cruz e da Sra. Emanuela Machado Araújo, então membros da comissão permanente de licitação, concordo com as análises precedentes no sentido de que, em se tratando da contratação da empresa Contabilidade Pública de Municípios Ltda. via inexigibilidade de licitação, sem condutas atribuíveis aos referidos membros da CPL, não há que se falar na respectiva condenação. Justo, assim, que se excluam tais responsáveis da relação processual.
20.	Sobre a caracterização da não prestação de serviços - lastro para a responsabilização da empresa contratada, de seus sócios (em desconstituição da personalidade jurídica, já empreendida no Acórdão 1470/2017-TCU-Plenário) e do ex-prefeito -, nada obstante a nota fiscal juntada e a respectiva nota de empenho, julgo imprescindível a apresentação da documentação probatória, devidamente assinada, respectiva à efetiva realização dos encargos, a conferir concretude ao seu resultado. Cito, em exemplo, pareceres, balancetes, análises de prestação de contas e demais produtos aferíveis típicos de uma contratação de escritório de contabilidade. A regular liquidação de despesas dos serviços prestados, nos termos dos arts. 62 e 63 da Lei 4.32/64, careceriam de tais elementos justificadores.
21.	Ainda sobre o assunto, a SecexEducação, corretamente, foi enfática em descrever o acordo verbal realizado com supedâneo e contrato expirado, bem como a questionável contratação por inexigibilidade. Tenho, todavia, que, ainda que se possa tarjar a nulidade do contrato, caso fosse demonstrada a efetiva prestação do objeto contratual, poderia haver espaço para questionamento do débito - haja vista o princípio da vedação ao enriquecimento sem causa. As defesas acostaram, contudo, unicamente as notas fiscais, empenhos e contratos (vencidos) , com força probatória limitada para a comprovação da plena execução da despesa alvitrada.
22.	Importante ressalvar, nesse último ponto, que, mesmo havendo a juntada posterior de documentos probatórios - em fase recursal, por exemplo -, restaria ainda pendente a superação da aplicação de recursos alheia à educação, por aderência ao art. 21 da Lei 11.494/2007, e da própria Constituição Federal, em art. 60 do ADCT, o que agrava a irregularidade do pagamento questionado na totalidade do seu valor.
23.	Logo, frente à insuficiência documental para corroborar a regular execução contratual, custeada com recursos do Fundef, resta chamar à responsabilidade o responsável pelo pagamento e o privado, terceiro interessado, que se beneficiou do ilícito.
24.	No que diz respeito à responsabilização do gestor máximo do município, a nota fiscal apresentada pela empresa, como documento comprobatório do pagamento dos serviços prestados, está assinada pelo ex-Prefeito, Sr. Antônio Gomes de Sousa, tendo esse, como ordenador de despesas, autorizado a transação. Assim o fez com base em contrato cuja vigência já havia grosseiramente encerrado e sem qualquer documentação probatória da respectiva feitura dos serviços a ele relacionado. Existiu, portanto, ato praticado diretamente pelo dirigente, com exigibilidade de conduta diversa e com nexo de causalidade imediatamente vinculado ao prejuízo. Faz-se ainda agravante a notável celeridade de toda sorte de gastos, logo que recebidos os recursos do precatório, com dezenas de transferências sui generis, feitas na iminência de sua saída da prefeitura, como a que se analisa no caso concreto. 
25.	Em termos processuais, pelo exposto, na ausência de boa-fé objetiva, ajuízo como condenável a autorização de pagamento praticada pelo Sr. Antônio Gomes de Sousa. 
26.	Acerca da imputação de responsabilidade à empresa de contabilidade, regra o art. 16, §3º, alínea "b", da Lei 8.443/92, que o Tribunal poderá julgar irregulares as contas "do terceiro que, como contratante ou parte interessada na prática do mesmo ato, de qualquer modo haja concorrido para o cometimento do dano apurado". Remansa jurisprudência sobre o assunto se extrai dos Acórdão 8922/2015-TCU-Segunda Câmara, rel. Marcos Bemquerer, 8.670/2015-2ª Câmara, rel. Ana Arraes, 6.412/2015-2ª Câmara, rel. Marcos Bemquerer, 3.433/2015-1ª Câmara, rel. José Mucio Monteiro, 3.099/2015-1ª Câmara, rel. José Mucio Monteiro, 2.781/2015-1ª Câmara, rel. José Mucio Monteiro, e 2.262/2015-Plenário, de minha relatoria.
27.	E tal responsabilidade não depende da caracterização do dolo. Conforme jurisprudência desta Corte "não há a necessidade de presença de dolo para a responsabilização de terceiro que tenha concorrido para dano ao Erário, sendo suficiente a constatação de culpa, em sentido estrito, para sua condenação solidária" (Acórdão 2550/2019-TCU-Plenário, rel. Walton Alencar Rodrigues, 1620/2019-Plenário, rel. Bruno Dantas, 827/2016-2ª Câmara, rel. Min. Ana Arraes) . 
28.	Fato é que a jurisprudência do TCU é no sentido de responsabilização de agente político quando, na gestão de recursos federais, há correlação entre a prática de ato omisso ou comissivo de sua parte e o dano causado ao Erário (Acórdão 3056/2020-TCU-Plenário, rel. Min. Walton Alencar Rodrigues; 1719/2017-Plenário, rel. Min. Walton Alencar Rodrigues; 663/2016-Plenário, rel. Min. Bruno Dantas; 2136/2013-Plenário, rel. Min. José Jorge) .
29.	Em outra frente de defesa, com relação à sugerida incompetência desta Corte para apreciar a matéria, como ressaltou a unidade instrutiva, tal possibilidade para fiscalizar a aplicação dos recursos oriundos dos precatórios judiciais do Fundef já foi objeto de discussão, inclusive no STF, sendo ratificada em demandas como a Ação Direta de Inconstitucionalidade 5.532/DF (Relator: Ministro Ricardo Lewandowski) . Sobre as aludidas Súmulas 208 e 209 do STJ, como situa o acervo instrutivo prévio, "tais enunciados visam apenas elucidar conflitos de competência no âmbito do Poder Judiciário, em especial entre a Justiça Federal e a Justiça estadual, não acarretando qualquer reflexo nas competências dos Tribunais de Contas, os quais militam na instância Administrativa".
30.	Sobre o assunto, ademais, extraio excerto do dissertado pela unidade técnica, dando conta de julgados desta Corte acerca da sua competência para julgar recursos de municipalidades provindos de precatórios do Fundef:
27. De antemão, não há que se falar em incompetência absoluta deste TCU quanto à matéria, vez que a aplicação dos recursos dos precatórios judiciais do Fundef já foi disciplinada nos autos do Acórdão 1824/2017-TCU-Plenário e do Acórdão 1962/2017-TCU-Plenário, no âmbito dos quais o TCU consignou os seguintes entendimentos: 
28.1. a competência para fiscalizar a aplicação desses recursos complementares é do Tribunal de Contas da União, ainda que esses pagamentos decorram de sentença judicial, uma vez que são recursos de origem federal, o que não afasta, contudo, a competência concorrente dos demais tribunais de contas; 
28.2 os recursos devem ser recolhidos à conta bancária criada especificamente com este propósito, nos mesmos moldes da conta específica do Fundeb, prevista no art. 17 da Lei 11.494/2007, ou a outra criada exclusivamente com este propósito, a fim de garantir-lhes a finalidade e a rastreabilidade; 
28.3. os recursos devem ser utilizados exclusivamente na destinação prevista no art. 21, da Lei 11.494/2007, e na Constituição Federal, no art. 60 do ADCT, vedado expressamente o pagamento de honorários advocatícios; 
28.4. a aplicação desses recursos fora da destinação implica imediata necessidade de recomposição do Erário, ensejando, a responsabilidade do gestor que lhes conferir outra destinação, na forma da Lei Orgânica do TCU; 
[...]
28.6. a natureza extraordinária dos recursos advindos da complementação da União obtida pela via judicial afasta a subvinculação estabelecida no art. 22 da Lei 11.494/2007; e 
28.7. a não observância dos entendimentos manifestos nos Acórdão 1824/2017-TCU-Plenário e 1962/2017-TCU-Plenário, pode ensejar a responsabilização, pelo Tribunal de Contas da União, dos agentes públicos que lhe derem causa."  (grifei) .
31.	Finalmente, quanto ao pretenso "novo entendimento" do TCU sobre a vedação de aplicação de recursos de precatórios do Fundef, em objetivos alheios ao da educação, alinho-me ao retratado pela unidade técnica, mormente quanto a dois argumentos: primeiro, as regras jurídicas já estavam limpidamente postas na Lei 11.494/2007, em seu art. 21, bem como na Constituição Federal, em art. 60 do ADCT, havendo, unicamente, a subsunção jurídica do fato coimado - pagamentos de recursos do fundo dissociados da Educação - com a gramática legal existente; e segundo, permanecem como não demonstrados os serviços executados, posto que a nota fiscal e a nota de empenho, como já expus, são insuficientes para atestar, em verdade material, o adimplemento do objeto do contrato altercado. 
32.	Em mesmíssima toada, reforça-se que o débito não foi simplesmente aplicado em face de "desvio de finalidade" na aplicação de recursos; mas pela ausência de comprovação da aplicação de recursos federais confiados à prefeitura, sob responsabilidade do Sr. Antônio Gomes de Sousa.
IV
33.	Nas demais alegações, repito minha anuência à instrução da SecexEducação, ratificada pelo MP/TCU e, por seus fundamentos, voto por julgar irregulares as contas do Sr. Antônio Gomes Sousa, então prefeito; da empresa Contabilidade Pública de Municípios Ltda.; e de seus sócios, Srs. Webston de Carvalho Lima, Webston de Carvalho Lima Filho e Antônio Marcolino Ferreira Neto. Decorre, por consequência, a condenação em débito no inteiro valor do contrato, com a aplicação da multa a que se refere o art. 57 da Lei 8.443/92, aquilatando como justo o valor de R$ 27.000,00 - próximo a 100% do valor atualizado do prejuízo. 
	Ante o exposto, VOTO por que seja adotada a deliberação que ora submeto a este Colegiado
TCU, Sala das Sessões, em 29 de março de 2022.
BENJAMIN ZYMLER 
Relator